ACORDAO-COMPLETO-2380952

ACÓRDÃO 10875/2020 ATA 34/2020 - SEGUNDA CÂMARA

VISTOS, relatados e discutidos estes autos referentes à tomada de contas especial instaurada pela Secretaria Executiva do Ministério da Cultura (MinC) , em razão da impugnação parcial das despesas realizadas com os recursos do convênio CV-375/2007/MinC - Siafi/Siconv 626366, firmado entre o Ministério da Cultura e a Associação Brasileira de Documentaristas Seção Paraíba, que tinha por objeto a "Rede Nordestina Audiovisual - Seção Paraíba";
	ACORDAM os Ministros do Tribunal de Contas da União, reunidos em Sessão da 2ª Câmara, ante as razões expostas pelo relator, em:
	9.1. excluir a Associação Brasileira de Documentaristas Seção Paraíba do rol de responsáveis;
	9.2. rejeitar parcialmente as alegações de defesa de Carlos Federico Buonfiglio Dowling, de Liuba de Medeiros Santos e da Associação GM de Prestadores de Serviços Artísticos e Culturais;
	9.3. julgar irregulares, com fundamento nos arts. 1º, inciso I, e 16, inciso III, alíneas "b" e "c", § 2º, da Lei 8.443/1992, c/c os arts. 19 e 23, inciso III, da mesma Lei, e com arts. 1º, inciso I, 209, incisos II e III, 210 e 214, inciso III, do Regimento Interno do TCU, as contas de Carlos Federico Buonfiglio Dowling, de Liuba de Medeiros Santos e da Associação GM de Prestadores de Serviços Artísticos e Culturais, condenando-os, solidariamente, ao pagamento das quantias a seguir especificadas, atualizadas monetariamente e acrescidas dos juros de mora, calculados a partir da data discriminada até a data do efetiva quitação do débito, fixando-lhes o prazo de 15 (quinze) dias, para que comprovem, perante o Tribunal, o recolhimento das referidas quantias aos cofres do Tesouro Nacional, nos termos do art. 23, inciso III, alínea "a", da mesma Lei:
	Valor (R$) 
	Data
	Responsáveis solidários

	44.964,00
	2/7/2008
	Carlos Federico Buonfiglio Dowling e Liuba de Medeiros Santos

	2.000,00
	27/4/2009
	Carlos Federico Buonfiglio Dowling, Liuba de Medeiros Santos e Associação GM de Prestadores de Serviços Artísticos e Culturais

	5.552,10
	29/6/2010
	Carlos Federico Buonfiglio Dowling e Liuba de Medeiros Santos

	2.081,00
	2/7/2010
	
	20.535,00
	1/7/2010
	
	9.4. aplicar a Carlos Federico Buonfiglio Dowling e a Liuba de Medeiros Santos, individualmente, a multa prevista no art. 57 da Lei 8.443/1992, c/c o art. 267 do RI/TCU, no valor R$ 14.000,00 (quatorze mil reais) , fixando-lhes o prazo de 15 (quinze) dias, a contar da notificação, para que comprovem, perante o Tribunal (art. 214, inciso III, alínea "a", do Regimento Interno do TCU) , o recolhimento das dívidas aos cofres do Tesouro Nacional, atualizadas monetariamente desde a data do acórdão proferido por este Tribunal até a do efetivo recolhimento, se pagas após o vencimento, na forma da legislação em vigor;
	9.5. aplicar à Associação GM de Prestadores de Serviços Artísticos e Culturais, individualmente, a multa prevista no art. 57 da Lei 8.443/1992, c/c o art. 267 do Regimento Interno do TCU, no valor R$ 400,00 (quatrocentos reais) , fixando-lhe o prazo de 15 (quinze) dias, a contar da notificação, para que comprove, perante o Tribunal (art. 214, inciso III, alínea "a", do Regimento Interno do TCU) , o recolhimento da dívida aos cofres do Tesouro Nacional, atualizada monetariamente desde a data do acórdão proferido por este Tribunal até a do efetivo recolhimento, se paga após o vencimento, na forma da legislação em vigor;
	9.6. autorizar, desde logo, nos termos dos arts. 26 e 28, incisos I e II, da Lei 8.443/1992:
9.6.1. o pagamento das dívidas em até 36 (trinta e seis) parcelas mensais e consecutivas, se solicitado pelos responsáveis, fixando-se o vencimento da primeira em 15 (quinze) dias, a contar do recebimento da notificação, e o das demais a cada 30 (trinta) dias, devendo incidir sobre cada uma delas os encargos legais devidos, na forma prevista na legislação em vigor, sem prejuízo ao vencimento antecipado do saldo devedor em caso de não comprovação do recolhimento de qualquer parcela, conforme prevê o art. 217, § 2º, do Regimento Interno do TCU;
9.6.2. a cobrança judicial das dívidas, caso não atendida a notificação;
	9.7. dar ciência da presente deliberação à Secretaria Especial da Cultura do Ministério do Turismo, aos responsáveis e ao Procurador-Chefe da Procuradoria da República no Estado da Paraíba, nos termos do § 3º do art. 16 da Lei 8.443/1992, c/c o § 7º do art. 209 do Regimento Interno do TCU, para adoção das medidas que entender cabíveis.

Tomada de Contas Especial instaurada pela Secretaria Executiva do Ministério da Cultura (MinC), em desfavor dos Srs. Carlos Federico Buonfiglio Dowling e Otto Martins Cabral, presidente e vice-presidente da Associação Brasileira de Documentaristas/Seção Paraíba, respectivamente, gestão 2006-2010, em razão da impugnação parcial das despesas realizadas com os recursos do convênio CV-375/2007/MinC - Siafi/Siconv 626366 (peça 2, p. 52-70), firmado entre o Ministério da Cultura e a Associação Brasileira de Documentaristas/Seção Paraíba, que tinha por objeto a Rede Nordestina Audiovisual  Secção Paraíba, conforme Plano de Trabalho (peça 2, p. 30-39), em decorrência de irregularidades na execução física e financeira.

Segunda Câmara

Órgãos e Entidades Municipais (vinculador).

3. Interessados/Responsáveis:
3.1. Interessado: Ministério da Cultura (extinta).
3.2. Responsáveis: Associação Brasileira de Documentaristas Seção Paraíba (24.098.964/0001-82); Associação GM de Prestadores de Serviços Artísticos e Culturais (09.381.181/0001-18); Carlos Federico Buonfiglio Dowling (XXX.941.314-XX); Liuba de Medeiros Santos (XXX.450.064-XX); Otto Martins Cabral (XXX.081.954-XX).

13.1. Ministros presentes: Ana Arraes (Presidente), Augusto Nardes e Aroldo Cedraz (Relator).
13.2. Ministro-Substituto convocado: Marcos Bemquerer Costa.
13.3. Ministro-Substituto presente: André Luís de Carvalho.

ACORDAO-COMPLETO-2497713

Acórdão 12435/2021 - Segunda Câmara

AROLDO CEDRAZ

Reproduzo, a seguir, como parte integrante deste Relatório, a instrução da SecexTCE à peça 95, cujo encaminhamento contou com a anuência de seu corpo dirigente (peças 96 e 97) :
"INTRODUÇÃO
1.	Trata-se de Tomada de Contas Especial instaurada pela Secretaria Executiva do Ministério da Cultura (MinC) , em desfavor dos Srs. Carlos Federico Buonfiglio Dowling e Otto Martins Cabral, presidente e vice-presidente da Associação Brasileira de Documentaristas/Seção Paraíba, respectivamente, gestão 2006-2010, em razão da impugnação parcial das despesas realizadas com os recursos do convênio CV-375/2007/MinC - Siafi/Siconv 626366 (peça 2, p. 52-70) , firmado entre o Ministério da Cultura e a Associação Brasileira de Documentaristas/Seção Paraíba, que tinha por objeto a "Rede Nordestina Audiovisual - Secção Paraíba", conforme Plano de Trabalho (peça 2, p. 30-39) , em decorrência de irregularidades na execução física e financeira.
HISTÓRICO
2.	O convênio 375/2007-MINC/FNC (Siafi/Siconv 626366) foi firmado no valor de R$ 375.000,00, sendo R$ 300.00,00 à conta do concedente e R$ 75.000,00 referentes à contrapartida do convenente. Teve vigência de 31/12/2007 a 24/12/2008 (peça 2, p. 52-70) , sendo prorrogado por meio de termos aditivos de ofício até 29/6/2009 (peça 2, p. 76) , 20/3/2010 (peça 2, p. 78) e 29/6/2010 (peça 2, p. 110) , com o objeto assim detalhado:
A mútua cooperação e colaboração recíproca dos partícipes, na implementação do Projeto: "Rede Nordestina Audiovisual", que visa atender 36 pessoas em 1 encontro regional presencial, 126 usuários do compartilhamento de conteúdo audiovisual, que tem como objeto estabelecer e manter uma rede de interlocução e intercâmbio efetivo entre os diversos pontos de cultura estabelecidos na região nordeste que atuam prioritariamente em atividades do audiovisual, seja de produção, formação ou difusão, no Programa de Trabalho 42902 13.392.1141.5104.0001, Instalação de modernização de espaços culturais - Pontos de Cultura.
3.	Os recursos foram liberados por meio das ordens bancárias 2008OB901993 (R$ 276.800,00) e 2008OB901994 (R$ 23.200,00) , em 2/7/2008 (peça 2, p. 72 e 74) .
4.	O objeto conveniado foi fiscalizado pelo concedente por meio do Relatório de Visita realizada em 4/3/2010 (peça 2, p. 111-130 e peça 3, p. 1-10) , que concluiu que a continuidade do projeto era de interesse público.
5.	A prestação de contas e complementações enviadas por meio do Ofício 002/2014, de 14/2/2014 (peça 12, p. 6-401 e peça 13, p. 1-20) foi analisada por meio do Parecer Técnico 060/2014-G06/Passivo/CPCON/CGEXE/SPOA/SE/MinC (peça 3, p. 116-120) e do Parecer Financeiro 003/2015-G06/Passivo/CPCON/CGEXE/SPOA/SE/MinC (peça 3, p. 138-142) .
6.	O fundamento para a instauração da Tomada de Contas Especial, conforme Parecer Técnico 060/2014/MinC e Parecer Financeiro 003/2015/MinC, foi a impugnação parcial das despesas realizadas, no valor de R$ 132.545,19, decorrentes de irregularidades na execução física e financeira do Convênio, assim resumidas:
a) não aplicação de parcela da contrapartida no valor de R$ 5.552,10;
b) não comprovação da aplicação de diferenças entre os valores de cheques e os das notas fiscais, no montante de R$ 2.156,00;
c) não comprovação da aplicação de recursos, no montante de R$ 4.748,56;
d) superfaturamento no valor de R$ 720,00;
e) pagamentos em desacordo com o plano de trabalho, no valor total de R$ 55.629,53;
f) pagamentos em duplicidade, no montante de R$ 15.800,00;
g) não comprovação das diferenças entre os valores informados pela convenente e os das notas fiscais, no montante de R$ 3.015,00;
h) reprovação técnica da aplicação de recursos no objeto previsto na Meta 6 do plano de trabalho, no valor de R$ 44.964,00.
7.	Por meio dos Ofícios 010 e 011/2015/MinC, de 15/1/2015 (peça 3, p. 177-182) , e do edital de notificação 2/2015 (peça 3, p. 194) , o Ministério da Cultura notificou o responsável e o Convenente da reprovação da prestação de contas, requerendo a devolução dos recursos.
8.	Diante do não saneamento das irregularidades apontadas e da não devolução dos recursos, instaurou-se a Tomada de Contas Especial. No Relatório de Tomada de Contas Especial 017/2015 (peça 3, p. 238-241) conclui-se que o prejuízo importaria no valor parcial dos recursos repassados, imputando-se a responsabilidade aos Srs. Otto Martins Cabral e Carlos Federico Buonfiglio, presidentes da convenente e responsáveis pela movimentação financeira dos recursos conveniados, e à Associação Brasileira de Documentaristas - Seção Paraíba.
9.	O Relatório de Auditoria 1.093/2015 da Controladoria Geral da União (peça 4, p. 4-7) também chegou às mesmas conclusões. Após serem emitidos o Certificado de Auditoria, o Parecer do Dirigente e o Pronunciamento Ministerial (peças 4, p. 8, 9 e 18) , o processo foi remetido a esse Tribunal.
10.	Na instrução inicial (peça 5) , verificou-se que não constavam dos presentes autos cópia da prestação de contas e dos respectivos documentos comprobatórios das despesas que fundamentaram as propostas de impugnações contidas nos pareceres técnico e financeiro. Dessa forma, tornou-se necessária a realização de diligência ao Ministério da Cultura para que encaminhasse, no prazo de 15 dias, a documentação referente à prestação de contas.
11.	Em cumprimento ao pronunciamento da unidade (peça 6) , a diligência foi efetuada por meio do ofício 1.696/2016-TCU/SECEX-PB (peça 7) . Em resposta, o MinC encaminhou a documentação constante às peças 9-13.
12.	Na instrução à peça 54, analisando-se os documentos nos autos, concluiu-se pela necessidade de realização de citação solidária de Carlos Federico Buonfiglio Dowling (CPF XXX.941.314-XX) , Liuba de Medeiros Santos (CPF XXX.450.064-XX) e Associação Brasileira de Documentaristas/Seção Paraíba (CNPJ 24.098.964/0001-82) , pelas seguintes ocorrências, afastando-se a responsabilidade do Sr. Otto Martins Cabral:
12.1	Ocorrência 1: não comprovação da boa e regular aplicação dos federais transferidos pelo Convênio CV-375/2007 (Siafi/Siconv 626366) , celebrado entre o Ministério da Cultura e a Associação Brasileira de Documentaristas/Seção Paraíba, tendo por objeto a Rede Nordestina Audiovisual - Seção Paraíba, ante a não apresentação de documentos essenciais para comprovar a correta aplicação dos recursos e a consecução do objetivo pactuado no convênio, a saber:
		a) não comprovação da aplicação da diferença no valor de R$ 156,00, referente ao cheque 850.004 de 7/4/2009, no valor de R$ 11.154,00, utilizado para pagamento da nota fiscal 1521, emitida pela empresa Made4you Informática Ltda., no valor de R$ 10.998,00;
		b) não comprovação do pagamento efetuado mediante cheque 850.063, de 20/3/2010, no valor de R$ 667,56, pois não guarda relação com o comprovante de pagamento e respectiva nota fiscal de conta telefônica, ambas no valor de R$ 326,45;
		c) não comprovação da aplicação do valor de R$ 500,00, referente ao cheque 850.066 de 14/4/2010, nominal a Gian Filipe Rodrigues Orsini, pois não foi juntado aos autos o recibo assinado pelo beneficiado;
		d) não comprovação da aplicação do valor de R$ 2.081,00, referente ao cheque 850.093 de 2/7/2010, utilizado como pagamento à empresa Qualitech Com. e Serv. Inform. Ltda, pois não foi apresentada a nota fiscal 030724, que atestasse a liquidação desta despesa;
	Valor histórico (R$) 
	Data de Ocorrência

	156,00
	7/5/2009

	667,56
	7/4/2010

	500,00
	14/4/2010

	2.081,00
	2/7/2010

	Condutas: 
	a) em relação ao Sr. Carlos Federico e a Sra. Liuba de Medeiros, não apresentar a documentação comprobatória das despesas;
	b) em relação à associação, a conduta de seus administradores.
12.2	Ocorrência 2: dano ao erário decorrente de superfaturamento no valor de R$ 720,00, representado pela diferença entre o valor pago pela aquisição de uma filmadora à empresa Andréia Fabre (R$ 14.700,00) e o valor da melhor proposta apresentada pela empresa Luz Câmara & Vídeo (R$ 13.980,00) , mediante cheque 850.010, sem justificativa para esta escolha;
	Valor histórico (R$) 
	Data de Ocorrência

	720,00
	15/6/2009

	Condutas:
	a) em relação ao Sr. Carlos Federico, contratou e adquiriu bem em valor superior à melhor proposta apresentada;
	b) em relação a Sra. Liuba Medeiros, efetuou pagamento de bem adquirido em valor superior à melhor proposta apresentada,
	c) em relação à associação, a conduta de seus administradores.
12.3	Ocorrência 3: dano ao erário por efetuar pagamentos de despesas em desacordo com o plano de trabalho, a seguir identificados:
	Data
	Empresa
	Valor (R$) 
	Cheque
	NF
	Bem ou serviço

	16/4/2010
	Pigmento Cinematográfico
	4.410,00
	850.072
	20
	Produção 1º encontro do Pontão

	19/4/2010
	Livraria e Papelaria Arte e Cultura
	144,53
	850.074
	9743
	Material de papelaria

	22/4/2010
	Art Impact
	390,00
	850.073
	625
	Impressão formato A4 e crachá

	29/4/2010
	Gráfica JB Ltda.
	5.470,00
	850.069
	45027
	Impressos gráficos, cartazes e folder

	29/4/2010
	Sebrae
	1.940,00
	850.077
	48332
	Planejamento 1º encontro do Pontão

	1º/7/2010
	Gráfica JB Ltda.
	16.000,00
	850.088
	46645
	Plaquetes

	1º/7/2010
	CIL Comércio de Informática Ltda.
	5.035,00
	850.092
	6050
	Notebook e nobreak

	1º/7/2010
	Postal Shopping Ltda.
	20.000,00
	850.091
	1520
	Postagem de cartas, encomendas Sedes e PAC

	8/7/2010
	Paulo Ronaldo Tolentino
	240,00
	850.090
	3096
	Água mineral

	Total (R$) 
		0
			
	Condutas: 
	a) em relação ao Sr. Carlos Federico e Sra. Liuba Medeiros, efetuar pagamentos por bens ou serviços não previstos no plano de trabalho;
	b) em relação à associação, a conduta de seus administradores.
12.4	Ocorrência 4: dano resultante da não execução da Meta 6 do plano de trabalho - "Preparação e distribuição dos Boxes de DVDs: Rede NE Audiovisual", no valor de R$ 44.964,00.
	
	Valor histórico (R$) 
	Data de Ocorrência

	44.964,00
	7/7/2008

	Condutas: 
	a) em relação ao Sr. Carlos Federico e Sra. Liuba Medeiros, não comprovaram a execução da meta 6 do plano de trabalho, embora tenham utilizados os recursos correspondentes;
	b) em relação à associação, a conduta de seus gestores.
12.5	Ocorrência 5: dano resultante da:
	a) não aplicação de parcela da contrapartida no valor de R$ 5.552,10;
	b) duplicidade de pagamento, nos valores de R$ 500,00, mediante cheques 850.051 e 850.056, pagos ao monitor Gian Filipe Rodrigues em janeiro de 2010.	
	Valor histórico (R$) 
	Data de Ocorrência

	5.552,10
	29/6/2009

	500,00
	9/2/2010

	Condutas: 
	a) em relação ao Sr. Carlos Federico e Sra. Liuba Medeiros, não aplicaram a contrapartida e efetuaram pagamento em duplicidade da despesa;
	b) em relação à associação, conduta de seus gestores, além de se beneficiar da não aplicação da contrapartida.
13.	Na instrução à peça 54, analisando-se os documentos nos autos, adicionalmente concluiu-se pela necessidade de realização de citação solidária de Carlos Federico Buonfiglio Dowling (CPF XXX.941.314-XX) , Liuba de Medeiros Santos (CPF XXX.450.064-XX) , Associação Brasileira de Documentaristas/Seção Paraíba (CNPJ 24.098.964/0001-82) e Associação GM de Prestadores de Serviços Artísticos e Culturais (CNPJ 09.381.181/0001-18) , pela seguinte ocorrência:
13.1	Ocorrência 6: não comprovação da boa e regular aplicação de com recursos federais do Convênio CV-375/2007 (Siafi/Siconv 626366) , celebrado entre o Ministério da Cultura e a Associação Brasileira de Documentaristas/Seção Paraíba, tendo por objeto a Rede Nordestina Audiovisual - Seção Paraíba, consubstanciada na falta de comprovação da execução física e da liquidação da despesa referente aos pagamentos efetuados à empresa GM Produções, no valor total de R$ 182.100,00, acobertados por notas fiscais inidôneas, impossibilitando estabelecer o nexo de causalidade entre os valores repassados e o fim a que eles se destinavam, pois não há como se afirmar que os valores pagos à associação GM foram realmente utilizados na consecução do objeto pactuado.	
	Valor histórico (R$) 
	Data de Ocorrência

	12.000,00
	27/4/2009

	13.500,00
	13/5/2009

	15.300,00
	9/6/2009

	15.300,00
	8/7/2009

	15.300,00
	6/8/2009

	15.300,00
	9/9/2009

	15.300,00
	13/10/2009

	15.300,00
	5/11/2009

	15.300,00
	9/12/2009

	15.300,00
	6/1/2010

	15.300,00
	4/2/2010

	15.300,00
	4/3/2010

	1.800,00
	16/4/2010

	1.800,00
	14/5/2010

	Condutas: 
	a) em relação aos gestores da associação convenente - efetuar os pagamentos à associação GM, que efetivamente não executou a parcela do objeto conveniado que lhe cabia; usar a documentação inidônea dessa associação (notas fiscais e recibos) para dar aspecto de legalidade à aplicação dos recursos conveniados;
	b) em relação à Associação Brasileira, a conduta de seus administradores;
	c) em relação à Associação GM - receber pagamentos feitos com recursos federais, sem ter executado parcela do objeto conveniado que lhe cabia; fornecer documentos fiscais inidôneos para comprovação de despesas fictícias.
14.	Em cumprimento ao pronunciamento da unidade (peça 56) foram efetuadas as citações dos responsáveis:
	a) Carlos Federico Buonfiglio Dowling (CPF XXX.941.314-XX) , presidente da Associação Brasileira de Documentaristas/Seção Paraíba à época, mediante Ofício 2065/2017-TCU/SECEX-PB, de 20/10/2017 (peça 59) , conforme aviso de recebimento de 16/11/2017 (peça 63) , que, após pedidos de prorrogação de prazo (peças 66, 67, 77 e 78) , veio apresentar as alegações de defesa em 15/1/2018 (peças 80/81 ou 82/83) ;
	b) Liuba de Medeiros Santos (CPF XXX.450.064-XX) , tesoureira da Associação Brasileira de Documentaristas/Seção Paraíba à época, mediante Ofício 2067/2017-TCU/SECEX-PB, de 20/10/2017 (peça 61) , conforme aviso de recebimento de 16/11/2017 (peça 64) , que, após pedidos de prorrogação de prazo (peças 68, 69, 73 e 75) , veio apresentar as alegações de defesa em 15/1/2018 (peças 80/81 ou 82/83) ;
c) Associação Brasileira de Documentaristas/Seção Paraíba (CNPJ 24.098.964/0001-82) , convenente, mediante Ofício 2064/2017-TCU/SECEX-PB, de 20/10/2017 (peça 58) , conforme aviso de recebimento de 22/11/2017 (peça 65) , que, após pedido de prorrogação de prazo (peça 70) , permaneceu silente;
	d) Associação GM de Prestadores de Serviços Artísticos e Culturais (CNPJ 09.381.181/0001-18) , mediante Ofício 2066/2017-TCU/SECEX-PB, de 20/10/2017 (peça 60) , conforme aviso de recebimento de 10/11/2017 (peça 62) , que, após pedidos de prorrogação de prazo (peças 71, 72, 77 e 78) , veio apresentar as alegações de defesa em 11/1/2018 (peça 79) .
15.	Na instrução à peça 86, analisando-se os documentos nos autos, concluiu-se pela necessidade de renovação da citação da Associação Brasileira de Documentaristas/Seção Paraíba (CNPJ 24.098.964/0001-82) , em respeito aos princípios do contraditório e da ampla defesa.
15.1	Em cumprimento ao pronunciamento da unidade (peça 87) , foi renovada a citação da convenente por meio do Ofício 0932/2018-TCU/SECEX-PB, de 22/6/2018 (peça 90) , o qual foi  recebido conforme AR subscrito por Erivaldo Guedes (peça 93) , com a ressalva de que o destinatário era "desconhecido". Portanto, não se efetivou a citação do convenente.
EXAME TÉCNICO
16.	A princípio, considerando o insucesso na citação da convenente, como relatado no item anterior, poderia ser renovada a sua citação, desta feita mediante edital.
16.1	Entretanto, a jurisprudência recente deste Tribunal caminha no sentido de que a entidade filantrópica somente responde com seus administradores, se se beneficiar da irregularidade, conforme Acórdão 2395/2017-TCU-Primeira Câmara, Relator Benjamin Zymler.
16.2	Em consulta ao sistema CNPJ, verificou-se que a Associação Brasileira de Documentaristas/Seção Paraíba encontra-se "inapta" desde 20/11/2018.
16.3	No caso em apreço, sendo a Associação Brasileira de Documentaristas/Seção Paraíba uma entidade sem fins lucrativos e não se registrando que ela tenha auferido vantagem com as irregularidades verificadas na execução física do convênio em apreço, a não ser no tocante à contrapartida não aportada, revela-se de bom alvitre arquivar para ela a TCE e imputar o prejuízo ao erário unicamente aos dirigentes da entidade convenente, a quem cabia a responsabilidade de gerir adequadamente os recursos federais que lhe foram confiados. Isso porque o valor da contrapartida mencionada limita-se a R$ 5.552,10, importância que não justifica citar a empresa, seja por não cobrir os custos da cobrança, seja porque esse valor já está sendo cobrado dos outros responsáveis, seja porque a extinção da responsável tornará inócua qualquer tentativa no intuito de cobrar que ela devolva tal quantia, haja vista se tratar de associação que, como tal, certamente não deixou patrimônio e nem possui representante legal ou sucessor.
17.	Passa-se a seguir a descrever cada argumento apresentado nas alegações de defesa dos responsáveis seguido de suas respectivas análises.
18.	Ocorrência 1: não comprovação da boa e regular aplicação dos federais transferidos pelo Convênio CV-375/2007 (Siafi/Siconv 626366) , celebrado entre o Ministério da Cultura e a Associação Brasileira de Documentaristas/Seção Paraíba, tendo por objeto a Rede Nordestina Audiovisual - Seção Paraíba, ante a não apresentação de documentos essenciais para comprovar a correta aplicação dos recursos e a consecução do objetivo pactuado no convênio, a saber:
		a) não comprovação da aplicação da diferença no valor de R$ 156,00, referente ao cheque 850.004 de 7/4/2009, no valor de R$ 11.154,00, utilizado para pagamento da nota fiscal 1521, emitida pela empresa Made4you Informática Ltda., no valor de R$ 10.998,00;
		b) não comprovação do pagamento efetuado mediante cheque 850.063, de 20/3/2010, no valor de R$ 667,56, pois não guarda relação com o comprovante de pagamento e respectiva nota fiscal de conta telefônica, ambas no valor de R$ 326,45;
		c) não comprovação da aplicação do valor de R$ 500,00, referente ao cheque 850.066 de 14/4/2010, nominal a Gian Filipe Rodrigues Orsini, pois não foi juntado aos autos o recibo assinado pelo beneficiado;
		d) não comprovação da aplicação do valor de R$ 2.081,00, referente ao cheque 850.093 de 2/7/2010, utilizado como pagamento à empresa Qualitech Com. e Serv. Inform. Ltda, pois não foi apresentada a nota fiscal 030724, que atestasse a liquidação desta despesa.
19.	Alegações de defesa apresentadas em peça conjunta de igual teor e mediante procurador em comum, pelo Sr. Carlos Federico Buonfiglio Dowling e Liuba de Medeiros Santos em 15/1/2018 (peças 80/81 ou 82/83) :
19.1	Preliminarmente, o procurador dos responsáveis argumenta que não são administradores da entidade convenente, não podendo responder por ela juridicamente.
19.2	Em seguida, aduz que os responsáveis são artistas e pouco familiarizados com as exigências burocráticas e com a gestão de recursos públicos, podendo ter cometido eventuais atos de inabilidade, mas que não o fizeram com má-fé e nem com o intuito de causar lesão ou dano ao erário.
19.3	Alegou, ainda, que o convênio findou em 29/6/2010 e a presente TCE somente foi instaurada em 10/7/2015, tendo já transcorrido mais de cinco anos, o que caracterizaria a prescrição da pretensão punitiva por este Tribunal.
19.4	Além do mais, alega que já se passaram mais de oito anos desde os fatos sem que os responsáveis tivessem sido citados, o que dificulta ou impossibilita "a recuperação da memória das atividades realizadas e de apresentação de documentação complementar, especialmente se for considerado que atualmente os defendentes não são mais gestores da entidade convenente".
19.5	Depois faz um histórico do Programa Nacional de Cultura, Educação e Cidadania - Cultura Viva, bem como do seu eixo central que seriam os "Pontos de Cultura", destacando os principais problemas jurídicos e administrativos enfrentados para implementação dessa política, pois os atores que implementam ações culturais não tem familiaridade com a linguagem e exigências burocráticas e com a gestão dos recursos públicos, bem como eram inadequados os instrumentos jurídicos e administrativos adotados, como atestaram pesquisas realizadas pelo Instituto de Pesquisa Econômica Aplicada - IPEA (2010 e 2011) e os relatórios de fiscalização emitidos pela Controladoria Geral da União (2004-2012) .
19.5.1	Neste sentido, cita o Acórdão 91/2015-TCU-Plenário, Relator Augusto Nardes, do qual destacou:
56. O tópico evidenciou particular dificuldade enfrentada pelos representantes de pontos de cultura (vide item 52 supra) , em face da complexidade dos procedimentos relacionado com a prestação de contas dos recursos repassados, resultando nítida a incompatibilidade entre as regras para prestações de contas e as situações concretas vivenciadas pelos agentes que implementam ações culturais, denotando que "a política é contrária às necessidades vividas na ponta". 
19.5.2	Esta avaliação das dificuldades do Programa teria resultado na publicação da Portaria 118/2013, na edição da Lei 13.018/2014 e da Instrução Normativa MinC 01/2014, que simplificou e desburocratizou os processos de prestação de contas e o repasse de recursos para as organizações da sociedade civil, "colocando um fim na incompatibilidade dos instrumentos de gestão anteriormente utilizados com a proposta inclusiva do programa". Passou a se dar mais ênfase aos resultados obtidos, obrigou a instituição pelo MinC de programas de capacitação e substituiu a figura jurídica do Convênio para o chamado Termo de Compromisso Cultural.
19.5.3	Assim, solicitam a este Tribunal "um olhar mais magnânimo em relação à execução do projeto e sua prestação de contas".
19.6	Defende na sequência que o convênio em apreço "logrou pleno êxito em realizar ações inéditas e relevantes para o setor do audiovisual da Paraíba", cumprindo as finalidades e objetivos do projeto.
19.7	Quanto a não comprovação da aplicação da diferença no valor de R$ 156,00, referente ao cheque 850.004 de 7/4/2009, no valor de R$ 11.154,00, utilizado para pagamento da nota fiscal 1521, emitida pela empresa Made4you Informática Ltda., no valor de R$ 10.998,00, argumenta que a diferença de valor corresponde ao frete da mercadoria, conforme comprovaria a anotação no canhoto do cheque e a proposta, termo de homologação e de adjudicação do objeto, ainda que o fornecedor não tenha incluído tal discriminação no documento fiscal.
19.8	Com relação a não comprovação do pagamento efetuado mediante cheque 850.063, de 20/3/2010, no valor de R$ 667,56, pois não guarda relação com o comprovante de pagamento e respectiva nota fiscal de conta telefônica, ambas no valor de R$ 326,45, o procurador alega que a então tesoureira Liuba de Medeiros Santos efetuou com recursos próprios, conforme extrato bancário apresentado (peça 81, p. 4) , o pagamento de duas contas telefônicas da convenente, correspondentes aos meses de janeiro, no valor de R$ 326,45, e fevereiro de 2010, no valor correspondente ao restante para o valor de R$ 667,56. Assim, o cheque 850.063 somente seria o ressarcimento por estes valores pagos pela tesoureira.
19.9	No que se refere a não comprovação da aplicação do valor de R$ 500,00, referente ao cheque 850.066 de 14/4/2010, nominal a Gian Filipe Rodrigues Orsini, pois não foi juntado aos autos o recibo assinado pelo beneficiado, o procurador aduz que o cheque foi nominal ao bolsista, o que por si só teria o condão de comprovar o pagamento pela prestação de serviço. Acrescenta que o monitor prestou serviços ao longo de todo o projeto e nos autos constam os demais recibos e todos os comprovantes de pagamentos a ele realizados, no mesmo valor e em datas similares.
19.10	Relativamente a não comprovação da aplicação do valor de R$ 2.081,00, referente ao cheque 850.093 de 2/7/2010, utilizado como pagamento à empresa Qualitech Com. e Serv. Inform. Ltda, o procurador dos responsáveis não apresentou a nota fiscal faltante 030724, alegando que ela extraviou-se, limitando-se a informar que o recibo consta dos autos e referia-se à compra de impressora e toner de impressão para utilização nas atividades do pontão.
Análise:
20.	Com relação à alegação de que os responsáveis não são os administradores da entidade convenente, não merece guarida, pois eles eram os gestores da entidade convenente à época dos repasses dos recursos e da ocorrência das irregularidades.
20.1	No caso sob análise, o repasse dos recursos se deu inteiramente nas gestões dos responsáveis arrolados, cabendo exclusivamente aos gestores dos recursos a competência para apresentar a devida prestação de contas, com produção de provas suficientes para demonstrar a regularidade da aplicação dos recursos públicos repassados por meio do convênio em apreço, por força do que dispõe o art. 70, parágrafo único, da Constituição Federal, bem assim o art. 93 do Decreto-Lei 200/1967 c/c o art. 66 do Decreto 93.872/1986.
20.2	Tal entendimento está consolidado nesta Corte de Contas, conforme se verifica nos Acórdão 1577/2014-TCU-Segunda Câmara, rel. ANDRÉ DE CARVALHO; 6.716/2015-TCU-1ª Câmara, rel. AUGUSTO SHERMAN; 9.254/2015-TCU-2ª Câmara, rel. ANA ARRAES; 9.820/2015-TCU-2ª Câmara, rel.  RAIMUNDO CARREIRO; e 659/2016-TCU-2a Câmara, rel. MARCOS BEMQUERER. 
20.3	Quanto ao argumento de ocorrência da prescrição da pretensão punitiva, vale ressaltar que a pretensão punitiva do TCU, conforme Acórdão 1441/2016-TCU-Plenário (Benjamin Zymler) , que uniformizou a jurisprudência acerca dessa questão, subordina-se ao prazo geral de prescrição indicado no art. 205 do Código Civil, que é de 10 anos, contado da data de ocorrência da irregularidade sancionada, nos termos do art. 189 do Código Civil, sendo este prazo interrompido pelo ato que ordenar a citação, a audiência ou a oitiva do responsável. No caso em exame, não ocorreu a prescrição, uma vez que a primeira liberação dos recursos ocorreu em 2/7/2008 e o ato de ordenação da citação ocorreu em 30/10/2017 (peça 56) .
20.3.1	Também não há razão para acolher os argumentos apresentados, não viabilizando assim o prazo prescricional de dez anos ou a teoria da irretroatividade. Esta matéria já se encontra pacificada, no âmbito deste Tribunal em consonância com o STF no julgamento do Mandado de Segurança 26.210-9/DF, em 04/09/2008, e conforme a Súmula-TCU 282, enunciada: 
As ações de ressarcimento movidas pelo Estado contra os agentes causadores de danos ao erário são imprescritíveis.
20.3.2	Por fim, faz-se ressalva para a necessidade de atenção quanto ao tipo de ilícito apresentado caso a caso, visto que ilícitos civis e administrativos não se confundem. Nesse sentido, há que ressaltar que este Tribunal, em recentes julgados (Acórdão 5928/2016-TCU-Segunda Câmara, rel. VITAL DO RÊGO e 5.939/2016-TCU-2ª Câmara, rel. MARCOS BEMQUERER) , tem entendido que a tese fixada pelo STF no RE 669.069 (Repercussão Geral 666) , que trata da incidência da prescrição nos débitos com a União decorrentes de ilícitos civis, com prazo prescricional de cinco anos, não alcança prejuízos que decorram de ilícitos administrativos, como a não comprovação da regular gestão de recursos públicos, que são imprescritíveis. Nessa linha é a jurisprudência pacificada desta Corte de Contas, exemplificada no Acórdão 232/2017-TCU-Primeira Câmara, rel. BRUNO DANTAS.
20.4	A defesa de que o transcurso de prazo prejudica a recuperação da memória das atividades realizadas e à apresentação de documentação complementar, especialmente se for considerado que atualmente os defendentes não são mais gestores da entidade convenente, não se apresenta pertinente.
20.4.1	Mesmo quando passaram-se mais de dez anos, o que não aconteceu no caso em tela, esse transcurso de prazo que dispensaria a instauração da tomada de contas especial, nos termos do art. 6º, inciso II, c/c o art. 19 da IN/TCU 71/2012, apesar de admitido em tese, precisa ser avaliado em confronto com os elementos disponíveis em cada caso, com o objetivo de verificar se houve, de fato, prejuízo ao pleno exercício do contraditório e da ampla defesa.
20.4.2	No presente caso, verifica-se que há, de fato, possibilidade de reconstituição do quadro que sustenta a imputação de débito ao responsável, conforme prestações de contas e complementações apresentadas (peça 12, p. 6-401 e peça 13, p. 1-10) , as quais apontam para a existência das irregularidades e permitem concluir pela possibilidade do exercício do direito de defesa. Portanto, resta clara a existência de elementos capazes de elidir suposto comprometimento ao exercício do direito de defesa em face do tempo decorrido entre os fatos e a citação dos responsáveis.
20.4.3	Em casos semelhantes, nos quais resta evidenciada ausência de prejuízo ao direito de defesa, a jurisprudência desta Corte tem reiterado que o art. 6º, inciso II, c/c o art. 19 da IN/TCU 71/2012, não tem aplicação automática em face do simples transcurso do prazo de dez anos da citação, preponderando a imputação de débito caso demonstrada a ausência de prejuízo ao exercício do contraditório e da ampla defesa (Acórdão 2511/2015-TCU-Plenário, rel. ANDRÉ DE CARVALHO; 2.630/2015-TCU-2ª Câmara, rel. AUGUSTO NARDES; 3.535/2015-TCU-2ª Câmara, rel. AUGUSTO NARDES;  9.570/2015-TCU-2ª Câmara, rel. AUGUSTO NARDES; 444/2016-TCU-2ª Câmara, rel. AUGUSTO NARDES e 2.024/2016-TCU-2ª  Câmara, rel. ANA ARRAES, dentre outros) .
20.4.4	Essa linha de entendimento resguarda o reconhecimento da imprescritibilidade das ações de ressarcimento ao erário, conforme referido enunciado da Súmula de jurisprudência 282 deste Tribunal, exarada em consonância com o posicionamento do Supremo Tribunal Federal no bojo do Mandado de Segurança 26.210/DF, DOU de 10/10/2008.
20.5	No que concerne à inabilidade dos responsáveis na gestão de recursos públicos e consequentes dificuldades encontradas na execução do ajuste, a argumentação não merece guarida, pois eram exigíveis condutas diversas daquelas que os responsáveis adotaram, dado que um gestor diligente não teria cometido nem deixado cometer os mesmos erros, tendo em vista que detectável e evitável por homem médio, não especialista em finanças ou gestão de recursos públicos.
20.5.1	Registre-se, conforme norma constante do art. 3º da LINDB, que ninguém se escusa de cumprir a lei, alegando que não a conhece.
20.6	Quanto a não comprovação da aplicação da diferença no valor de R$ 156,00, referente ao cheque 850.004 de 7/4/2009, no valor de R$ 11.154,00, apresenta-se razoável o argumento apresentado de que o fornecedor inadvertidamente não tenha consignado o valor do frete na nota fiscal. Reforça a assertiva do responsável a anotação contida no canhoto do cheque "MAC + FRETE" (peça 12, p 169) , bem como na proposta comercial da empresa (peça 34, 6) , termos de homologação (peça 34, p. 25) e de adjudicação (peça 34, p. 28) . A alegação de defesa elide essa irregularidade apontada. 
20.7	Com relação a não comprovação do pagamento efetuado mediante cheque 850.063, de 20/3/2010, no valor de R$ 667,56, verifica-se que, de fato, conforme extrato bancário pessoal apresentado (peça 81, p. 4) , a tesoureira efetuou o pagamento de duas contas telefônicas, em 15/3/2010, nos valores de R$ 365,89 e R$ 326,45, sendo este valor exatamente o da conta telefônica da convenente referente ao mês de janeiro de 2010. Ainda que não tenha sido apresentada a fatura da conta telefônica da convenente referente ao mês de fevereiro de 2010 e a soma dos valores pagos seja de R$ 695,74, um pouco acima do valor do cheque, apresenta-se razoável a explicação de que esta diferença se deve a juros por atraso não contabilizados. A alegação de defesa elide essa irregularidade apontada.
20.8	No que se refere a não comprovação da aplicação do valor de R$ 500,00, referente ao cheque 850.066 de 14/4/2010, nominal a Gian Filipe Rodrigues Orsini, pois não foi juntado aos autos o recibo assinado pelo beneficiado, apresenta-se pertinente a alegação de que o cheque foi nominal ao bolsista e guarda consonância com os demais valores e datas dos pagamentos e recibos que lhe beneficiaram durante todo o projeto. A alegação de defesa elide essa irregularidade apontada.
20.9	Relativamente a não comprovação da aplicação do valor de R$ 2.081,00, referente ao cheque 850.093 de 2/7/2010, utilizado como pagamento à empresa Qualitech Com. e Serv. Inform. Ltda, como não foi apresentada a nota fiscal faltante 030724, constando apenas o recibo nos autos, a alegação de defesa não elide a irregularidade apontada.
21.	Ocorrência 2: dano ao erário decorrente de superfaturamento no valor de R$ 720,00, representado pela diferença entre o valor pago pela aquisição de uma filmadora à empresa Andréia Fabre (R$ 14.700,00) e o valor da melhor proposta apresentada pela empresa Luz Câmara & Vídeo (R$ 13.980,00) , mediante cheque 850.010, sem justificativa para esta escolha.
22.	Alegações de defesa apresentadas em peça conjunta de igual teor e mediante procurador em comum, pelo Sr. Carlos Federico Buonfiglio Dowling e Liuba de Medeiros Santos em 15/1/2018 (peças 80/81 ou 82/83) :
22.1	Segundo o procurador dos responsáveis, a empresa fornecedora ofereceu a filmadora pelo preço de R$ 13.000,00 e o cartão de memória por R$ 1.700,00, enquanto que a empresa Luz Câmara & Vídeo apresentou duas propostas na mesma data para a filmadora, nos valores de R$ 11.980,00 e R$ 13.980,00, ambas sem incluir o cartão de memória. Assim, como o convite previa a aquisição completa dos dois itens e como a aquisição do equipamento e do cartão de memória de mais de um fornecedor seria desvantajoso tanto financeiramente quanto operacionalmente, a comissão teria optado pela proposta mais eficiente e que se encontrava de acordo com o solicitado no edital de convite.
Análise:
23.	Os argumentos apresentados são aceitáveis, pois há nos autos realmente duas propostas diferentes para a filmadora, apresentadas pela empresa Luz Câmara & Vídeo, no dia 12/6/2009, nos valores de R$ 13.980,00 (peça 34, p. 40) e R$ 11.980,00 (peça 3, p. 64 ou 66) , sem haver a cotação do cartão de memória. Somente se verificaria superfaturamento se comparássemos apenas o valor da filmadora adquirida (R$ 13.000,00) com a menor proposta apresentada pela empresa Luz Câmara & Ação (R$ 11.980,00) . Considerando que o objeto cotado no edital do convite era composto por dois itens e havia dúvidas quanto à legitimidade das duas propostas diferentes apresentadas pela mesma empresa, que não cotou um dos itens, é defensável a decisão da comissão. Assim, a alegação de defesa elide essa irregularidade.
24.	Ocorrência 3: dano ao erário por efetuar pagamentos de despesas em desacordo com o plano de trabalho, a seguir identificadas:
	Data
	Empresa
	Valor (R$) 
	Cheque
	NF
	Bem ou serviço

	16/4/2010
	Pigmento Cinematográfico
	4.410,00
	850.072
	20
	Produção 1º encontro do Pontão

	19/4/2010
	Livraria e Papelaria Arte e Cultura
	144,53
	850.074
	9743
	Material de papelaria

	22/4/2010
	Art Impact
	390,00
	850.073
	625
	Impressão formato A4 e crachá

	29/4/2010
	Gráfica JB Ltda.
	5.470,00
	850.069
	45027
	Impressos gráficos, cartazes e folder

	29/4/2010
	Sebrae
	1.940,00
	850.077
	48332
	Planejamento 1º encontro do Pontão

	1º/7/2010
	Gráfica JB Ltda.
	16.000,00
	850.088
	46645
	Plaquetes

	1º/7/2010
	CIL Comércio de Informática Ltda.
	5.035,00
	850.092
	6050
	Notebook e nobreak

	1º/7/2010
	Postal Shopping Ltda.
	20.000,00
	850.091
	1520
	Postagem de cartas, encomendas Sedex e PAC

	8/7/2010
	Paulo Ronaldo Tolentino
	240,00
	850.090
	3096
	Água mineral

	Total (R$) 
		0
			
25.	Alegações de defesa apresentadas em peça conjunta de igual teor e mediante procurador em comum, pelo Sr. Carlos Federico Buonfiglio Dowling e Liuba de Medeiros Santos em em 15/1/2018 (peças 80/81 ou 82/83) :
25.1	Preliminarmente, aduz o procurador dos responsáveis:
As despesas em questão se fizeram necessárias durante a execução do convênio e foram utilizadas exclusivamente em prol das atividades do projeto cultural conveniado, sem ocorrência de qualquer desvio de recursos, conforme inclusive restou acatado pela Análise Técnica Conclusiva da Prestação de Contas (Parecer Técnico n° 060/2014- G06/Passivo/CPCON/CGEXE/SPOA/SE/MinC - fls. 1198-1200) .
25.2	Mais adiante, informa que as despesas referentes às notas fiscais 20, 9743, 625, 45027 e 48332, eram referentes às despesas complementares realizadas em benefício da execução do 1º Encontro da Rede Nordestina Audiovisual, ocorrido de 16 a 18 de abril de 2010, no Hotel Netuanah, em João Pessoa/PB. O nexo causal seria reforçado pelos objetos, datas de emissão e pagamento destas notas fiscais.
25.3	Este Encontro teria sido um dos mais importantes já realizados pelo setor audiovisual do Nordeste, tendo promovido a interlocução e o intercâmbio entre os 25 pontos de cultura que atuam na região, com extensa programação que contou com a participação de representantes de coletivos de produção independentes, núcleos de produção digital, cineclube, autoridades públicas e ABD's de todos os estados do Nordeste.
25.4	Acrescentou, ainda, que foram utilizados recursos do projeto e de sua aplicação financeira, bem como recursos da contrapartida, para custear complementarmente algumas despesas, dada a dimensão que tomou o Encontro.
25.5	Quanto ao fornecimento de 40 galões de 20L de água mineral, referente à nota fiscal 3096, alega que a despesa estaria prevista no item 14 da Meta 2 do plano de trabalho e informando que ela foi utilizada durante a execução do projeto, para a equipe, voluntários e público atendido pelo Pontão de Cultura da entidade convenente. 
25.6	Da mesma forma, alega que a aquisição do notebook VAIO EB13EB/WI SONY-VAIO no valor de R$ 2.899,00, acompanhado de acessórios necessários à sua efetiva utilização e conservação, conforme nota fiscal 6050, também estaria prevista no item 2 da Meta 1 do plano de trabalho.
25.7	O produto cultural "Caixa Panorama do Curta Metragem Paraibano", composto por caixa de dvd's com panorama histórico do curta-metragem paraibano, obra que foi lançada no primeiro dia do Encontro citado, justificam as seguintes despesas:
	a) parcela das despesas integrantes da nota fiscal 45027, referentes à impressão de materiais gráficos para composição do produto cultural;
	b) despesas com a produção de plaquetes (estojos impressos) e pastas com bolsas para comportar os dvd's, objeto da nota fiscal 46645;
	c) principal despesa de postagem constante da nota fiscal 1520, para distribuição do produto cultural em apreço, com a ressalva de que estariam incluídas nesta nota fiscal outras despesas com envios de materiais de divulgação das atividades do Pontão de Cultura e com correspondências das atividades rotineiras da execução do convênio.
Análise:
26.	No Plano de Trabalho original (peça 2, p. 34-36) , de forma consubstanciada, o objeto do convênio era composto das seguintes metas, com os respectivos valores totais:
	Meta
	Especificação
	Período
	Quant.
	Valores (R$) 

					Unitário
	Total

	1
	Manutenção da coordenação do projeto
	12 meses
			
		Pessoal
	12 meses
	10
	18.600,00
	186.000,00

		Equipamentos
				
		Câmera de Vídeo HDV
		1
	10.000,00
	10.000,00

		Notebook MacBook Pro
		1
	6.000,00
	6.000,00

		Projetor de Vídeo
		1
	5.000,00
	5.000,00

		Tela portátil de projeção
		1
	700,00
	700,00

		Amplificador de Áudio
		1
	1.500,00
	1.500,00

		Subtotal
				0,00

		Custeio
	12 meses
		870,00
	10.440,00

		Total da meta
				219.640,00

	2
	Encontro regional em João Pessoa
				
		Diárias
		108
	70,00
	7.560,00

		Passagens terrestres
		36
	100,00
	3.600,00

		Refeições
		108
	20,00
	2.160,00

		Outros
				7.660,00

		Total da meta 2
				20.980,00

	3
	Preparação e manutenção de sítio eletrônico
				27.000,00

	5
	Distribuição DVD Cinema Adentro
				29.860,00

	6
	Preparação e Distribuição DVD Rede Nordestina Audiovisual
				44.964,00

	7
	Confecção de material para a divulgação das ações do Pontão de Cultura
				32.556,00

		Total
				375.000,00

26.1	Para comprovar a doação de serviços realizada pelo Núcleo de Produção Digital Paraíba (NPD-PB) , do Centro de Comunicação Turismo e Artes (CCTA) da UFPB, foi juntada à prestação de contas uma declaração de cumprimento da contrapartida, datada de 30/6/2010, assinada por outra pessoa em nome do Sr. Arthur Lins, no valor de R$ 57.000,00, abrangendo os seguintes serviços (peça 33, p. 146-148) :
	Item
	Quantidade
	Descrição do bem ou serviço
	Valor (R$) 

	2.1
	108
	Diárias
	7.560,00

	2.2
	108
	Refeições
	2.160,00

	2.3
	3
	Diárias aluguel carro produção
	1.200,00

	2.4
	36
	Passagens terrestres
	3.600,00

	2.5
	50
	DVD-R
	80,00

	2.6
	50
	CD-R
	40,00

	2.7
	10
	Fitas Mini-DV
	200,00

	2.8
	5
	Fitas DVCAM
	300,00

	2.9
	50
	Pastas
	160,00

	2.10
	50
	Canetas
	56,00

	2.11
	108
	Lanches
	864,00

	3.2
	12
	Mensalidades de hospedagem e domínio
	2.400,00

	5.3
	4
	Banners
	960,00

	5.4
	1.000
	Cartazes
	900,00

	6.4
	1.000
	Distribuição de DVDs
	18.000,00

	6.5
	8
	Banner com suporte
	1.920,00

	6.6
	1.000
	Cartazes
	1.800,00

	7.3
	25.000
	Folder institucional
	10.000,00

	7.5
	6.000
	Cartão postal
	4.800,00

	Total (R$) 
		0,00

26.2	O 1º encontro do Pontão teria ocorrido no período de 16 a 18 de abril de 2010 no Hotel Netuanah, em João Pessoa/PB, com a participação média de 36 pessoas (peça 25, p. 98-99) . Segundo o plano de trabalho, todas as despesas deste evento com diárias, refeições, lanches, aluguel de carro de produção, passagens terrestres, material de suprimento (DVD-R, CD-R, Fitas Mini-DV e DVCAM) e administrativo (pastas, canetas, lanches) , deveriam ter sido custeadas com recursos da contrapartida, e assim foram declaradas na prestação de contas, conforme relatado no item anterior desta instrução.
26.3	Portanto, as cinco primeiras despesas da tabela do item 24 desta instrução (Notas fiscais 20, 9743, 625, 45027 e 48332) , ainda que tenham alguma relação com o evento citado, estão em desconformidade com o plano de trabalho, pois teriam que ter sido custeadas com o valor da contrapartida.
26.4	Conforme Acórdão 2162/2011-TCU-Segunda Câmara, Relator André de Carvalho, a parcela de recursos públicos empregada em desacordo com o projeto aprovado pelo concedente não pode ser considerada para fins de constituição do débito quando, embora não previstos no instrumento original, os serviços executados acabaram servindo à finalidade prevista no ajuste.
26.5	No caso em apreço, não houve o desvio do objeto, mas a utilização indevida de recursos repassados pelo concedente para despesas, previstas no plano de trabalho, mas que deveriam ter sido custeadas somente com recursos da contrapartida do convenente.
26.6	Pode-se, contudo, aceitar a alegação de que, além dos recursos da contrapartida, foi necessário complementar com recursos repassados pelo concedente para se realizar o evento. Assim, de forma excepcional, como há um nexo causal entre as despesas referenciadas e a realização do 1º encontro do Pontão no período de 16 a 18 de abril de 2010, apresenta-se pertinente acolher as alegações de defesa quanto às notas fiscais 20, 9743, 625, 45027 e 48332.
26.7	Considerando que há previsão no item 7 da etapa custeio da meta 1 do plano de trabalho quanto à aquisição de água mineral (peça 2, p. 33) , a alegação de defesa elidiu a irregularidade apontada, objeto da nota fiscal 3096.
26.8	Quanto à aquisição de notebook, contida na nota fiscal 6050, não cabe razão aos defendentes ao alegar que havia previsão desse equipamento no item 2 da etapa equipamentos da Meta 1, conforme plano de trabalho (peça 2, p. 33) , pois o equipamento especificado era o Notebook MacBook Pro, que foi adquirido anteriormente por meio da nota fiscal 1521, de 13/5/2009 (peça 12, p. 173) . Entretanto, embora não previsto no plano de trabalho, trata-se de um equipamento útil para as finalidades do projeto, revelando-se de bom alvitre acolher as alegações de defesa apresentadas.
26.9	Com referência à meta 5 - Distribuição DVD Cinema Adentro, o plano de trabalho previa a execução dos seguintes serviços (peça 2, p. 34) :
	Discriminação
	Quantidade
	Unidade
	Valor unitário (R$) 
	Valor total (R$) 
	Fonte dos recursos

	Prensagem DVD
	2.500
	Disco
	4,00
	10.000,00
	MinC

	Distribuição DVD correios
	500
	Caixa
	36,00
	18.000,00
	Contrapartida

	Banner com suporte
	4
	Unidade
	240,00
	960,00
	Contrapartida

	Cartazes
	1.000
	Unidade
	0,90
	900,00
	Contrapartida

	Total (R$) 
	0,00
	
26.9.1	Para cumprir esta meta foi que o convenente confeccionou o produto cultural "Caixa Panorama do Curta Metragem Paraibano", composto por caixa com 7 DVD's, ampliando a meta original prevista com apenas 3 DVD's, com panorama histórico do curta-metragem paraibano. Portanto, mantida a quantidade original de 500 caixas, a quantidade de DVDs passou a ser de 3.500.
26.9.2	O Parecer Técnico 060/2014-G06/Passivo/CPCON/CGEXE/SPOA/SE/MinC (peça 3, p. 116-120) , de 13/10/2014, assim relatou a execução deste item:
Apurou-se nos autos que a Meta 5 (preparação e distribuição dos Boxes de DVD Panorama do Curta-Metragem Paraibano) foi parcialmente cumprida, uma vez que, dos 500 Boxes previstos e confeccionados para distribuição, a Convenente comprovou a distribuição de 140 Boxes (fl.927) . 
2.3.2 Ainda, em relação à Meta 5, insta destacar que houve modificação entre o programado e o executado, com a ampliação da produção de 2.500 para 3.500 DVDs, o que impactou na execução da Meta 6. Conforme justificado nos autos, o trabalho de pesquisa e seleção dos filmes acabou por demonstrar a necessidade de ampliação da coletânea inicialmente prevista com apenas 3 DVDs para 7 DVDs em cada Box. Com efeito, verificou-se que a coletânea destaca-se pela pluralidade de ideias reunidas, o que por sua vez originou um importante e significativo trabalho de preservação da memória audiovisual paraibana e nordestina dos últimos cinquenta anos. 
2.3.3 Embora a modificação tenha sido realizada sem a prévia anuência do Ministério da Cultura, não houve prejuízo ao desenvolvimento do convênio. Em verdade, ainda que a despesa tenha sido realizada sem previsão no Plano de Trabalho, mostrou-se com aderência ao projeto. 
2.3.4 Quanto à distribuição dos Boxes do Panorama do Curta-Metragem Paraibano (Meta 5) faltantes, a Convenente esclarece que esta será feita em conjunto com a distribuição dos Boxes Rede NE Audiovisual (Meta 6) , que serão finalizados até o fim de 2014, com recursos complementares captados pela Convenente (fls. 1.181 v) .
26.9.3	Nas justificativas que acompanharam a prestação de contas, o gestor informou, em 14/2/2014 (peça 34, p. 117) , que os 140 boxes do Panorama do Curta-Metragem Paraibano foram entregues em mãos, sendo 60 boxes durante o 1º Encontro da Rede Nordestina Audiovisual, realizado em abril de 2010; 30 boxes durante a 28ª Jornada Nacional de Cineclubes; 20 boxes no encontro das ABDs, no ano de 2011, em São Paulo; e 30 boxes durante no 3º Encontro de Cineclubes da Paraíba, no 5º Festival Cineport, em 2011.
26.9.4	Portanto, a alegação de defesa de que a nota fiscal 1520, de 30/6/2010, referente a serviços de postagem no valor de R$ 20.000,00, correspondia principalmente às despesas com a distribuição dos boxes do Panorama do Curta-Metragem Paraibano não guarda consonância com a realidade dos fatos, pois todos os 140 boxes distribuídos foram entregues em mãos.
26.9.5	Ademais, conforme plano de trabalho, a fonte dos recursos para o custeio das despesas com distribuição dos DVD's pelos correios, tanto na meta 4 quanto na meta 5, era da contrapartida, sendo, portanto, responsabilidade da convenente. As alegações de defesa não elidem essa irregularidade apontada quanto à nota fiscal 1520. 
26.9.6	Com relação às despesas constantes da nota fiscal 46645, verifica-se que os itens não tinham previsão no plano de trabalho, entretanto, justifica-se a aquisição de plaquetes (estojos impressos) e pastas com bolsas para comportar os 3.500 DVD's produzidos no âmbito da Meta 4.
26.9.7	Conforme Acórdão 2162/2011-TCU-Segunda Câmara, Relator André de Carvalho, a parcela de recursos públicos empregada em desacordo com o projeto aprovado pelo concedente não pode ser considerada para fins de constituição do débito quando, embora não previstos no instrumento original, os serviços executados acabaram servindo à finalidade prevista no ajuste. As alegações de defesa elidem essa irregularidade apontada referente à nota fiscal 46.645.
27.	Ocorrência 4: dano resultante da não execução da Meta 6 do plano de trabalho - "Preparação e distribuição dos Boxes de DVDs: Rede NE Audiovisual", no valor de R$ 44.964,00.
28.	Alegações de defesa apresentadas em peça conjunta de igual teor e mediante procurador em comum, pelo Sr. Carlos Federico Buonfiglio Dowling e Liuba de Medeiros Santos, em 15/1/2018 (peças 80/81 ou 82/83) :
28.1	Preliminarmente, o procurador dos responsáveis reconhece a impossibilidade da realização integral da Meta 6 do plano de trabalho, mas reforça que ela teria sido substituída pela ampliação da Meta 5, com a "Caixa Panorama do Curta Metragem Paraibano", pois o planejamento inicial de fazer a replicação de uma coletânea, composta por três DVD's com obras da produção cinematográfica de curta-metragem nas últimas décadas, foi ampliada com a incorporação de mais 4 DVD's, "mais que duplicando o período temporal coberto e o número de obras paraibanas abarcadas".
28.2	Em seguida, faz uma explanação do trâmite para prorrogar a vigência do convênio à época, com o necessário aporte de recursos para consecução plena dos objetivos conveniados, inclusive a conclusão da Meta 6. Entretanto, aduz que uma série de questões processuais causaram a descontinuidade do Programa Cultura Viva, tendo inclusive gerado protesto de várias entidades, como atestaria "Carta Aberta do Pontões" de dezembro de 2012.
28.3	Assim, a desistência do Ministério da Cultura em aditar os convênios decorrentes do Edital 02/2007 teria inviabilizado a plena execução da Meta 6 do Convênio, cujas ações ficaram inconclusas e interrompidas, mas não diminuiu a relevância das ações executadas e produtos resultantes do primeiro ano de funcionamento da Rede Nordestina Audiovisual - RNA.
28.4	Por último, transcreve excerto a seguir do parecer técnico do Ministério da Cultura, que comprovaria que não houve desvio de recursos, mas mero replanejamento de metas e remanejamentos de recursos do plano de trabalho:
2.3.2 Ainda, em relação à Meta 5, insta destacar que houve modificação entre o programado e o executado, com a ampliação da produção de 2.500 para 3.500 DVDs, o que impactou na execução da Meta 6. Conforme justificado nos autos, o trabalho de pesquisa e seleção dos filmes acabou por demonstrar a necessidade de ampliação da coletânea inicialmente prevista com apenas 3 DVDs para 7 DVDs em cada Box. Com efeito, verificou-se que a coletânea destaca-se pela pluralidade de ideias reunidas, o que por sua vez originou um importante e significativo trabalho de preservação da memória audiovisual paraibano e nordestina dos últimos cinquenta anos.
2.3.3 Embora a modificação tenha sido realizada sem a prévia anuência do Ministério da Cultura, não houve prejuízo ao desenvolvimento do convênio. Em verdade, ainda que a despesa tenha sido realizada sem previsão no Plano de Trabalho, mostrou-se com aderência ao projeto
Análise:
29.	Com referência à meta 6 - Preparação e Distribuição DVD Rede Nordestina Audiovisual, o plano de trabalho previa a execução dos seguintes serviços (peça 2, p. 34) :
	Discriminação
	Quantidade
	Unidade
	Valor unitário (R$) 
	Valor total (R$) 
	Fonte dos recursos

	Curadoria
	1
	Verba
	2.000,00
	2.000,00
	MinC

	Autoração
	1
	Verba
	3.244,00
	3.244,00
	MinC

	Prensagem DVD
	4.500
	Disco
	4,00
	18.000,00
	MinC

	Distribuição DVD correios
	500
	Caixa
	36,00
	18.000,00
	Contrapartida

	Banner com suporte
	8
	Unidade
	240,00
	1.920,00
	Contrapartida

	Cartazes
	2.000
	Unidade
	0,90
	1.800,00
	Contrapartida

	Total (R$) 
	0,00
	
30. 	A reprovação técnica desta Meta 6 deu-se por meio do Parecer Técnico 060/2014-G06/Passivo/CPCON/CGEXE/SPOA/SE/MinC (peça 3, p. 116-120) , que assim consignou:
2.4.1  Sobre a Meta 6 do Projeto, destaca-se que, embora conste como "Executado" no Relatório da Execução Físico-Financeira do Projeto (fls. 426) , não houve, ao longo desta Prestação de Contas, qualquer comprovação de que a Convenente tenha produzido e distribuído os Boxes da Rede NE Audiovisual, contendo 9 DVDs com coletânea da produção audiovisual independente de cada estado da região nordeste. 
2.4.2  De fato, em seu último Oficio (N°. 003/2014) , a Convenente declara que a produção deste produto havia sido interrompida, em razão de readequação e ampliação das metas do projeto fundada na perspectiva da renovação do convênio: 
[..] o processo de produção do supracitado produto foi interrompido, tendo o empenho do valor relativo à execução física (prensagem e material gráfico) sido realizado, ficando parte da produção curatorial descoberta e desassistida, com a promessa de renovação do convênio que não se efetivou por parte do governo federal. (fls. 1.181 v) . 
2.4.3  Quanto à finalização e à distribuição dos Boxes, a Convenente esclarece em resposta às diligências que estes serão finalizados até o fim de 2014, com recursos complementares captados pela Convenente (fls. 1.181v) . 
2.4.4  No entanto, apesar dos esclarecimentos prestados pela ABD-PB, a análise técnica de cumprimento do objeto do Convênio deve se ater ao Plano de Trabalho aprovado entre as partes (fls. 75-77) , seu cronograma, objetivos conveniados e período de vigência (de 31/12/2007 a 29/06/2010) . Nesse sentido, embora a Convenente relate empenho em finalizar os produtos conveniados com sua distribuição, a situação apresentada com o fim da vigência do Convênio demonstra a não realização do objeto no que toca à Meta 6 que não foi comprovada. 
2.4.5  Dessa forma, não há como acatar tecnicamente a informação de que a Meta 6 foi iniciada e cumprida parcialmente, conforme apresentado na tabela abaixo (fl.426) . Além disso, é de se estranhar que as etapas de prensagem e de distribuição de DVDs pelos Correios tenham sido realizadas sem que tenham sido executadas as etapas prévias de curadoria e autoração. 
30.1	Conforme relatado no item 25.9 desta instrução, a meta 5 foi ampliada de 2.500 DVD's para 3.500 DVD's, resultando em acréscimo financeiro do serviço de prensagem de mais 1.000 DVD's, o que representa um adicional direto de apenas R$ 4.000,00. Se considerarmos ainda como acréscimo o valor dispendido com plaquetes e estojos, objeto da nota fiscal 46645 (R$ 16.000,00) , relatado no item 25.9.6 desta instrução, a ampliação da meta 5 representaria um valor total de R$ 20.000,00. Entretanto, como o valor da nota fiscal 1520, de 30/6/2010, referente a serviços de postagem no valor de R$ 20.000,00, não foi acolhido como realizado, conforme relatado no item 25.9.4, o valor da ampliação da meta é simplesmente anulado.
30.2	Assim, não merece acolhida o argumento de que a ampliação da meta 5 substituiria a não realização da meta 6, que foi mensurada no plano de trabalho no valor de R$ 44.964,00. Adota-se como data de ocorrência do débito a da liberação da segunda e última parcela do convênio ocorrida em 2/7/2008.
31.	Ocorrência 5: dano resultante da:
	a) não aplicação de parcela da contrapartida no valor de R$ 5.552,10;
	b) duplicidade de pagamento, nos valores de R$ 500,00, mediante cheques 850.051 e 850.056, pagos ao monitor Gian Filipe Rodrigues em janeiro de 2010.
32.	Alegações de defesa apresentadas em peça conjunta de igual teor e mediante procurador em comum, pelo Sr. Carlos Federico Buonfiglio Dowling e Liuba de Medeiros Santos, em 15/1/2018 (peças 80/81 ou 82/83) :
32.1	Quanto à contrapartida, defendem-se os responsáveis alegando que ela foi aplicada por meio de doações de bens e serviços e parcerias de serviços com a própria comunidade, com a Universidade Federal da Paraíba e com órgãos e núcleos institucionais parceiros, a exemplo do Núcleo de Produção Digital Paraíba (NPD-PB) .
32.2	Acrescenta, ainda, in verbis:
Ademais, o próprio local de instalação do Pontão de Cultura (sala cedida pela Universidade Federal da Paraíba, no núcleo de Artes) bem como o Teatro de Artes da UFPB, nos quais ocorreram as sessões do cineclube, foram cedidos gratuitamente à entidade proponente durante todo o tempo de realização do projeto, o que de certo também possui valor econômico bem superior ao montante ora questionado.
32.3	Com relação à duplicidade de pagamento, nos valores de R$ 500,00, pagos ao monitor Gian Filipe Rodrigues em janeiro de 2010, o procurador dos responsáveis repisa explicação já feita junto ao Ministério da Cultura, no sentido de que o valor teria sido devolvido em dezembro de 2009, mediante depósito do cheque 850.666, conforme comprova extrato bancário daquele mês.
32.4	Entendem ser irrelevante que o depósito, com recursos próprios, tenha sido realizado em data anterior (dezembro/2009) , pois mesmo assim deve haver a compensação com um dos valores pagos em duplicidade em janeiro, extinguindo assim a suposta irregularidade.
Análise:
33.	O valor da não aplicação de parcela da contrapartida de R$ 5.552,10 foi obtido do resultado da diferença entre o valor da contrapartida representado por 20% (R$ 72.920,73) do valor total executado (R$ 364.603,64) , respeitada a proporcionalidade acordada no termo de convênio, e o valor comprovado da aplicação da contrapartida no importe de R$ 67.368,63, da seguinte forma:
	Discriminção
	Pactuado (R$) 
	%
	Executado (R$) 
	Proporcionalidade (R$) 
	Diferença (R$) 

	Concedente
	300.000,00
	80%
	297.235,01
	291.682,91
	
	Contrapartida
	75.000,00
	20%
	67.368,63
	72.920,73
	5.552,10

	Total
	375.000,00
	100%
	364.603,64
	364.603,64
	
33.1	Esta não aplicação de parcela da contrapartida, ainda que a cláusula nona do termo de convênio estabeleça que o convenente deveria recolher o valor da contrapartida pactuada, em consonância com o que dispunha o § 9º do art. 31 da IN/STN 1/1997, a intelecção correta é aquela posteriormente estabelecida após a celebração do convênio em apreço, pelo art. 57, parágrafo único, da Portaria Ministerial - MP/MF/MCT 127/2008 e pelo art. 73, parágrafo único, da Portaria Interministerial - CGU/MF/MP 507/2011, que não obrigam à devolução da contrapartida devida pela convenente, o que poderia configurar enriquecimento sem causa por parte da União, mas a devolução dos recursos federais aplicados além da proporção originalmente pactuada na avença.
33.2	Nesse mesmo sentido é a jurisprudência deste Tribunal (Acórdão 620/2014-TCU-Segunda Câmara - José Jorge, 5.147/2014-TCU-2ª Câmara - Raimundo Carreiro, 1.902/2015-TCU-2ª Câmara - André de Carvalho e 7.472/2015-TCU-1ª Câmara - Benjamin Zymler) .
33.3	Dessa forma, o débito apurado pelo concedente está correto, resultado proporcional à contrapartida não aplicada na execução da avença, de forma a garantir a manutenção das condições inicialmente pactuadas. Adota-se como data do débito a do término de vigência do convênio, ocorrido em 29/6/2010.
33.4	Quanto ao pagamento em duplicidade de R$ 500,00, realizado ao monitor Gian Filipe Rodrigues em janeiro de 2010, o depósito feito em dezembro de 2010 no mesmo valor deve de fato compensar um dos pagamentos duplicados, ainda que não se possa dizer que se tratou de restituição, pois ocorreu antes dos pagamentos. Considerando, ainda, a baixa materialidade do valor envolvido, revela-se pertinente acolher a alegação de defesa apresentada para esse ponto.
34.	Ocorrência 6: não comprovação da boa e regular aplicação de com recursos federais do Convênio CV-375/2007 (Siafi/Siconv 626366) , consubstanciada na falta de comprovação da execução física e da liquidação da despesa referente aos pagamentos efetuados à empresa GM Produções, no valor total de R$ 182.100,00, acobertados por notas fiscais inidôneas, impossibilitando estabelecer o nexo de causalidade entre os valores repassados e o fim a que eles se destinavam, pois não há como se afirmar que os valores pagos à associação GM foram realmente utilizados na consecução do objeto pactuado.
	Valor histórico (R$) 
	Data de Ocorrência

	12.000,00
	27/4/2009

	13.500,00
	13/5/2009

	15.300,00
	9/6/2009

	15.300,00
	8/7/2009

	15.300,00
	6/8/2009

	15.300,00
	9/9/2009

	15.300,00
	13/10/2009

	15.300,00
	5/11/2009

	15.300,00
	9/12/2009

	15.300,00
	6/1/2010

	15.300,00
	4/2/2010

	15.300,00
	4/3/2010

	1.800,00
	16/4/2010

	1.800,00
	14/5/2010

35.	Alegações de defesa apresentadas em peça conjunta de igual teor e mediante procurador em comum, pelo Sr. Carlos Federico Buonfiglio Dowling e Liuba de Medeiros Santos, em 15/1/2018 (peças 80/81 ou 82/83) :
35.1	O procurador dos responsáveis inicia seu arrazoado relatando as informações extraídas do site da Associação GM, que seria uma entidade com "o objetivo de congregar todos os profissionais envolvidos com arte e cultura e que se propõe a regular os negócios levados a efeito entre os seus associados e entidades jurídicas de direito privado e público", e que ela prestaria serviços usualmente, por meio de seus associados, para diversos órgãos públicos, tais como Instituto Brasileiro de Museus (Ibram) , Faculdade de Letras (UFRJ) , Fundação Nacional das Artes (Funarte) , Museu Nacional da UFRJ, Museu Raymundo Ottoni de Castro Maya/RJ. Informa, ainda, que a associação representa seus associados na propositura de projetos de concursos culturais perante a Funarte, a Secretaria Municipal de Cultura do Rio de Janeiro e Ancine, e por meio da Lei Rouanet.
35.2	Na sequência, transcreve as notas fiscais e os serviços prestados pela Associação GM em prol do projeto em apreço, por meio dos seguintes associados, matrículas e funções: Bruno de Sales Wanderley, matrícula 263, coordenador de produção; Carlos Federico Buonfiglio Dowling, matrícula 264, coordenador institucional; Ely Marques Ferreira, matrícula 265, assistente técnico de edição; Francisco Sales de Lima Segundo, matrícula 266, assistente técnico de som; Liuba de Medeiros Santos, matrícula 267, coordenadora de articulação; Otto Martins Cabral, matrícula 268, assistente técnico de câmara; Arthur Fernandes Andrade Lins, matrícula 287, assessoria de imprensa; e Cheylla Cristhine de Souza Oliveira Interaminense, matrícula 320, técnica em manutenção e alimentação de redes.
35.3	Com as informações prestadas no parágrafo anterior, entende o defensor que restou comprovado o liame entre a Associação GM e seus associados, executores dos serviços ao projeto, não havendo o que se falar em qualquer anormalidade nas contratações realizadas, pois não se poderia ignorar o princípio constitucional de liberdade de associação dos titulares da entidade contratada. Para reafirmar a regularidade da contratação, recorre também ao art. 129 da Lei 11.196/2005, a seguir transcrito:
Art. 129. Para fins fiscais e previdenciários, a prestação de serviços intelectuais, inclusive os de natureza científica, artística ou cultural, em caráter personalíssimo ou não, com ou sem a designação de quaisquer obrigações a sócios ou empregados da sociedade prestadora de serviços, quando por esta realizada, se sujeita tão-somente à legislação aplicável às pessoas jurídicas, sem prejuízo da observância do disposto no art. 50 da Lei nº 10.406, de 10 de janeiro de 2002 - Código Civil.
35.4	Para reforçar sua defesa, transcreve excertos do Relatório de Visita do Ministério da Cultura, que teria atestado a presença de dez pessoas, em consonância com o plano de trabalho e num envolvimento efetivo com as atividades da entidade convenente, atuando no Pontão de Cultura, que seriam justamente os referidos associados titulares da GM que prestaram serviços. Rebate a instrução anterior quando informa que "seriam pessoas cedidas por outras entidades parceiras", para em seguida afirmar que também existiram voluntários e parcerias na execução das atividades do Pontão.
35.5	Por último, rebate a assertiva que as notas fiscais foram emitidas com descrição genérica dos serviços, "uma vez que estão em absoluta consonância com a descrição das rubricas constantes do plano de trabalho aprovado".
36.	Alegações de defesa apresentadas pela Associação GM de Prestadores de Serviços Artísticos e Culturais em 11/1/2018 (peça 79) :
36.1	Inicialmente, informa os dados dos seus associados e os serviços que prestaram no âmbito do Convênio em tela, que coincidem com os apresentados nas alegações de defesa dos responsáveis: Bruno de Sales Wanderley, matrícula 263, coordenador de produção; Carlos Federico Buonfiglio Dowling, matrícula 264, coordenador institucional; Ely Marques Ferreira, matrícula 265, assistente técnico de edição; Francisco Sales de Lima Segundo, matrícula 266, assistente técnico de som; Liuba de Medeiros Santos, matrícula 267, coordenadora de articulação; Otto Martins Cabral, matrícula 268, assistente técnico de câmara; Arthur Fernandes Andrade Lins, matrícula 287, assessoria de imprensa; e Cheylla Cristhine de Souza Oliveira Interaminense, matrícula 320, técnica em manutenção e alimentação de redes.
36.2	Quanto à suposta irregularidade das notas fiscais emitidas, assim se posicionou:
Informamos também que conforme documentos localizados em nossos arquivos, não identificamos nenhuma irregularidade nas notas fiscais emitidas pela Associação GM, segue anexo A.I.D.F. n° 20 da Encore Produções Gráficas Ltda. ME, inscrita no CNPJ sob o n° 10.240.187/0001-54, Inscrição Estadual n° 78.565.551, Inscrição Municipal n° 0.432.188.0, autorizada pela Fazenda Municipal do Rio de Janeiro em 04/03/2009, junto com nota fiscal n° 32 dos serviços prestados, referente as notas fiscais confeccionadas sob os n° 1201 a 2700. E a A.I.D.F. n° 89 da Encore Produções Gráficas Ltda. ME, autorizada pela Fazenda Municipal do Rio de Janeiro em 06/08/2009, junto com nota fiscal n° 90 dos serviços prestados, referente as notas fiscais confeccionadas sob os n°2701 a 7700.
O fato da gráfica ter sido vendida em 26/07/2011 com registro na JUCERJA em 04/08/2011 sob o n° 2217191, tendo sua denominação alterada para Supremme Edificações e Serviços Ltda. ME, e consequentemente seus objetivos sociais, não tem nenhuma relevância quanto ao período em que a empresa funcionou como gráfica. Além do mais, 28/06/2012 os novos sócios decidiram alterar nome e objetivo social de empresa de edificações para comércio de colchões e móveis, conforme registrado na JUCERJA sob o n° 2345574 (Informações obtidas on-line no site da JUCERJA) .
Desta forma fica evidente que atualmente não existe mais empresa com o nome Encore Produções Gráficas Ltda. ME, pois a mesma foi vendida como relatado, porém como constatado a Encore Produções Gráficas Ltda. ME, inscrita no CNPJ sob o n° 10.240.187/0001-54, Inscrição Estadual n° 78.565.551, Inscrição Municipal n° 0.432.188.0, exerceu plenamente suas atividades de gráfica desde o registro de sua abertura em 21/07/2008 até a data do registro de sua venda em 04/08/2011.
Análise:
37.	Por oportuno, transcreve-se a seguir o relato das irregularidades constante da instrução à peça 54, concernentes à Associação GM e que subsidiou a citação:
20.	A partir da prestação de contas e dos documentos fiscais apresentados pelo concedente, inicialmente é possível inferir que o maior beneficiado com os pagamentos efetuados com os recursos do convênio em apreço foi a Associação GM de Prestadores de Serviços Artísticos e Culturais - GM Produções (CNPJ 09.381.181/0001-18) , no valor total de R$ 182.100,00, conforme relação de pagamentos constante da prestação de contas (peça 12, p. 95-103) detalhada na planilha constante da peça 14, p. 1-5, a seguir consubstanciada:
 (...) 
20.1	Dos 14 cheques e das 94 notas fiscais emitidas, todas constantes dos autos (peça 12, p. 145-401; peças 28 a 33) , extraem-se as seguintes informações e irregularidades, preliminarmente:
a) teriam sido prestados serviços, descritos genericamente, de coordenador (R$ 2.000,00) , coordenador institucional (R$ 24.000,00) , coordenador de articulação (R$ 24.000,00) , coordenador de produção (R$ 24.000,00) , assistente técnico de som (R$ 24.000,00) , assistente técnico de edição (R$ 24.000,00) , assistente técnico de câmera (R$ 22.000,00) , técnico de manutenção e alimentação de redes (R$ 21.600,00) e assessor de imprensa (R$ 16.500,00) , para o Pontão de Cultura Rede Nordestina Audiovisual;
b) todos os cheques foram emitidos em nome da GM Produções;
c) para o cheque 850.002, no valor de R$ 12.000,00, foram apresentadas quatro notas fiscais (1328, 1330, 1332, 1334 e 1335) , no montante de R$ 10.000,00, tendo esta diferença de R$ 2.000,00 sido constatada pelo concedente, conforme descrito na alínea "b" do item 8 desta instrução;
d) nas notas fiscais correspondentes aos cheques 850.009 e 850.013, ambos no valor de R$ 15.300,00, referentes aos itens 8 e 10 da relação de pagamentos, estão consignados que os serviços teriam sido prestados no mês de maio de 2009, configurando a duplicidade de pagamento não justificada, constatada pelo concedente e objeto de relato na alínea "i" do subitem 8 desta instrução (peça 28, p. 106-140 e peça 29, p. p. 58-92) ;
e) a irregularidade relatada na alínea "d" do item 8 desta instrução diz respeito também a não comprovação da aplicação dos recursos correspondentes, do valor de R$ 1.500,00, referente ao pagamento de serviço de Assessoria de Imprensa para a associação GM, resultado da diferença entre o total informado pelo Relatório Físico-Financeiro com este serviço (R$ 16.500,00) e o valor comprovado mediante as notas fiscais da empresa GM (R$ 15.000,00) ;
f) o pagamento efetuado mediante cheque 850.019, no valor de R$ 2.000,00, comprovado mediante nota fiscal 2755 (peça 30, p. 14) , segundo relato contido na alínea "j" do item 8 desta instrução, estaria em desacordo com o plano de trabalho, pois descreve o serviço prestado pela associação GM como sendo simplesmente coordenação.
20.2	Da análise das 41 notas fiscais e do quadro societário da GM Produções, há indícios consistentes, a seguir relatados, que apontam para a inidoneidade desta associação, que fazia parte de um conjunto de empresas com sócios comuns, e de todos os documentos fiscais por ela emitidos:
a) a associação com nome fantasia GM Produções, cuja razão social é "Associação GM de Prestadores de Serviços Artísticos e Culturais" (CNPJ 09.381.181/0001-18) , prestadora de serviços de "Atividades de Organizações associativas ligadas à cultura e à arte", com endereço na Av. Treze de Maio, 13, sala 1912 - Centro - Rio de Janeiro/RJ, segundo o sistema CNPJ, ou na Estrada Bandeirantes, 1430, sala 207 - Taquara/RJ, segundo as notas fiscais, tem ou tinha, segundo referido sistema, as seguintes pessoas físicas como presidentes (peça 14, p. 6) : 
	CPF
	Nome
	Inclusão
	Exclusão
	Qualificação

	XXX.351.007-XX
	Giselle Miller
	19/2/2008
	26/1/2010
	Presidente

	XXX.721.207-XX
	Maria Luci Miller do Amaral
	26/1/2010
	12/12/2011
	Presidente

	XXX.914.827-XX
	Lucimar Miller do Amaral
	12/12/2011
	27/2/2015
	Presidente

	XXX.050.717-XX
	Gabriel Amorim Costa
	27/2/2015
	29/6/2016
	Presidente

	XXX.351.917-XX
	Marcelo Araújo Werneck
	29/6/2016
		Presidente

b) nas 41 notas fiscais constam como gráfica que imprimiu os documentos fiscais a empresa Encore Produções Gráficas Ltda. ME (CNPJ 10.240.187/0001-34) , localizada na Rua Hipólito, 46 - Curicica/RJ, entretanto este CNPJ pertence à empresa Supremme Colchões e Móveis Ltda. ME, localizada na Estrada do Tindiba, 73 - Pechincha, Rio de Janeiro/RJ, que tinha como atividade econômica o "comércio varejista de móveis" e como um dos sócios, de 21/7/2008 até 4/8/2011, o Sr. Marcelo Araújo Werneck, e como contador o citado Lucimar Miller do Amaral (peça 14, p.7) ;
c) em consulta ao sistema CNPJ, não foi encontrada empresa no Rio de Janeiro com o nome Encore Produções Gráficas Ltda. (peça 14, p. 8-9) , mas tem a Encore 2008 Comércio Indústria Importação e Exportação de Produtos Alimentícios Ltda. - ME (CNPJ 09.535.003/0001-02) , que teve como uma das sócias, de 12/3/2008 a 26/5/2009, a citada Sra. Giselle Miller (peça 14, p. 10) ;
d) os presidentes da GM Produções foram ou são sócios de diversas empresas - Giselle Miller, de duas (Encore 2008 e Curicica Distribuidora, peça 14, p. 11) ; Maria Luci Miller do Amaral, de cinco (ASB Rio Distribuidora, DVD Comércio, Muzik Informática, Curicica Distribuidora e ABS Produtos Artísticos, peça 14, p. 12) ; Lucimar Miller do Amaral, de dezesseis empresas (L. Lucas Corretora, Plural Master Distribuidora, Believe Produções Artísticas, SEAFI, Associação Brasileira de Prestadores de Serviços Artísticos, Miller e Werneck Assessoria, Municipal 2005 Produções Artísticas, Rio de Janeiro Produções Artísticas, AGS Produções Artísticas, Guanabara Produções Artísticas Ltda., Muzik Informática, Bandeirantes Produções Artísticas, Arco-Iris Entretenimentos, Ouro Branco Informática, Formes Saúde e Miller & Rezende Contabilidade, peça 14, p. 13) ; Gabriel Amorim Costa, de duas (Rio de Janeiro Produções Artísticas e RJMed Material de Construção, peça 14, p. 14) ; e Marcelo Araújo Werneck, de treze (Group of Systems, Muzik Informática, Curicica Distribuidora, SEAFI, Supremme Colchões, Construmix, Miller & Werneck Assessoria Comercial, Municipal 2005 Produções Artísticas, Rio de Janeiro Produções Artísticas, Fly Trip Viagens, Associação Nacional de Artes e Cultura, Guanabara Produções Artísticas e Arco Iris Entretenimentos, peça 14, p. 15) , cujos endereços e contadores também se confundem, como exemplificados a seguir (peça 14, p. 16-22) :
	Endereço
	Empresa
	CNPJ
	Contador

	Rua Hipólito, 46, sala 201
	Associação Nacional de Artes e Cultura
	11.804.138/0001-60
	Marcelo Araújo Werneck 

	Rua Hipólito, 46, sala 202
	Construmix
	09.423.247/0001-95
	
	Rua Hipólito, 46, loja
	DVD Comércio e Serviços Artísticos
	06.091.954/0001-33
	
	Rua Hipólito, 46
	Miller e Werneck Assessoria Comercial
	09.107.217/0001-70
	
	Rua Hipólito, 46, sala 204
	Ouro Branco Informática
	14.332.329/0001-64
	Marcelo Araújo Werneck 

	Estrada dos Bandeirantes, 1430, sala 207
	Curicica Distribuidora
	09.047.525/001-57
	
	Av. Treze de Maio, 13, sala 1912
	GM Produções
	09.381.181/0001-18
	
	Av. Treze de Maio, 13, sala 1418
	SEAFI Serviços Especializados
	10.567.288/0001-34
	Marcelo Araújo Werneck 

20.3	A comprovação da boa e regular aplicação de recursos públicos transferidos mediante convênio e outros instrumentos congêneres evidencia-se mediante a execução física e a execução financeira da avença, acompanhada do nexo de causalidade entre uma e outra.
20.4	Os serviços prestados pela associação GM ao convenente, entre abril de 2009 e maio de 2010, seriam de natureza técnica, realizada por seu pessoal no âmbito da meta 1 do plano de trabalho - manutenção da coordenação do projeto, no valor previsto de R$ 186.000,00.
20.5	O Relatório de Visita de técnico do Ministério da Cultura, realizada em março de 2010, (peça 2, p. 112-130 e peça 3, p. 1-10) , consignou que as atividades do projeto aconteciam na sede do convenente, que funcionava em uma sala cedida do Núcleo de Artes da UFPB, que não era apropriada, e tinha a participação de 10 pessoas e de outras voluntárias.
20.5.1	Citado Relatório consignou que a comprovação de realização das atividades aconteceu mediante "apresentação do sítio eletrônico em construção, conforme previsto no plano de trabalho; da apresentação de filmes gravados em DVD em caixas adequadas e com os créditos devidos ao MINC", não tendo sido apresentada lista de frequência do pessoal envolvido.
20.5.2	A articulação, segundo o Relatório, foi comprovada por meio da evidente participação dos parceiros da ABD nas produções audiovisuais - o Laboratório de Aplicações em Vídeo Digital (LAVID) , vinculado ao Departamento de Informática da UFPB, que contribuiu com o convenente em novas tecnologias em TV Digital; e o Pontão Rede Nordestina Audiovisual, que contribuiu com sua experiência em produção audiovisual.
20.5.3	Portanto, os serviços referentes ao projeto foram realizados pela ABD, pelo LAVID e por voluntários, não tendo sido citada no Relatório a participação da associação GM, sediada no Rio de Janeiro/RJ, nem documento que comprove a realização de serviço por prepostos desta empresa.
20.6	Não há nos autos qualquer comprovação física da realização dos serviços técnicos pela associação GM, tais como folha de pagamentos com a identificação dos técnicos prestadores, relatórios e documentos que comprovem as atividades desenvolvidas, bem como os produtos resultantes.
20.6.1	Como prestação de serviços de pessoal identificado e registrado nos autos, há apenas os pagamentos efetuados a quatro monitores, no valor mensal de R$ 500,00, entre março de 2009 e maio de 2010.
20.7	Os pagamentos efetuados à associação GM, mediante cheques nominais, portanto, tiveram como suporte da realização da liquidação da despesa apenas os documentos fiscais, que, conforme relatado no item 20.2 desta instrução, são inidôneos e inservíveis para esta comprovação, não sendo aptas a comprovar o nexo de causalidade entre o recurso federal gerido e o objeto supostamente executado, requisito este essencial para a demonstração da boa e regular aplicação dos recursos conveniados.
37.1	Conforme sistema CNPJ, em 4/8/2011, deixaram de ser sócios da Encore Produções Gráficas Ltda. ME, que teria impresso os documentos fiscais utilizados pela Associação GM, os Srs. Jorge Antônio Araújo Ribeiro e Marcelo Araújo Werneck, e assumiram como sócios Bruno Marcelle Fernandes dos Santos e Marlos Vitória da Silva. Pelas informações originárias do Ministério do Trabalho e Emprego, quem encaminhou a RAIS, de 2008 a 2011, foi a empresa denominada Encore Produções Gráficas Ltda., e a partir de 2012, foi a Suppremme Colchões e Móveis Ltda. - ME.
37.2	Ainda que os responsáveis não tenham enviado os respectivos registros na Junta Comercial do Rio de Janeiro, as informações constantes dos sistemas CNPJ e RAIS convergem no sentido de que realmente ocorreu a venda, em 4/8/2011, da Encore Produções Gráficas Ltda. ME, com atividade econômica "impressão de material para outros usos", com alteração do nome para Supremme Colchões e Móveis Ltda. - ME e da atividade econômica para "comércio varejista de móveis".
38.	Superada a questão da regularidade da empresa que imprimiu os documentos fiscais utilizados pela Associação GM, a questão a ser enfrentada é se esta entidade prestou ou não os serviços discriminados nas suas notas fiscais.
38.1	No Parecer Financeiro 089/2014/MinC (peça 39, p. 28-) , referente à prestação de conta final, assim relatou o concedente sobre o tema:
3.29. Foi contratada a Associação GM Produções para realizar serviços de coordenação de produção, coordenação geral, coordenação de articulação, coordenação de produção, assistente técnico, assessoria de imprensa e técnico em manutenção, tomando a Associação como coordenadora de quase todo o convênio. 
3.30. Diante dos fatos elencados acima, nota-se indícios que a convenente terceirizou a execução do objeto, sendo a Associação Brasileira de Documentaristas mera repassadora dos recursos do convênio, realizando "triangulação na execução das metas do plano de trabalho", neste sentido vale destacar a visão do Tribunal de Contas da União - TCU quanto à "triangulação de recursos" em convênios, vejamos trechos do Acórdão 0734-10-12 (TCU Processo 027.709/2010-8) :
Ao contrário de inquestionável capacidade operacional, a contratação de serviços de terceiros para todas as atividades do projeto (inclusive serviços de natureza administrativa e financeira) configura, na realidade, terceirização do objeto. Assim, não seria mais econômico contratar diretamente essas pessoas físicas e jurídicas para executar o objeto? Se todas as atividades descritas no projeto seriam efetuadas mediante contratação de terceiros, onde efetivamente a entidade atuaria? Seria, na realidade, mera repassadora dos recursos do convénio! 
Outrossim, não há impedimento na Portaria lnterministerial 127, de 2008, para que a entidade convenente possa contratar com terceiros, desde que seja para viabilizar a aquisição de bens e serviços voltados para a consecução do objeto pactuado, e não para a execução total do objeto (art. 49, da Portaria 127/2008, e Resolução Codefat 575/2008) . Nesse sentido, cumpre salientar que os órgãos de controle são firmes no entendimento acerca da impossibilidade de a entidade convenente atuar como mero gerenciador de recursos. O Acórdão TCU 2.261, de 2001- Plenário, exige a capacidade da entidade para execução do objeto conveniado. (grifos nossos) . 
Visto isso o convenente deverá encaminhar justificativa quanto serviços prestados para a execução do convênio
38.2	Portanto, como a prestação de contas consignou que os pagamentos foram efetuados à Associação GM, o concedente compreendeu, da mesma forma que a instrução anterior destes autos, que os serviços foram prestados por aquela entidade sediada no Rio de Janeiro.
38.3	Agora, os responsáveis vieram aos autos informar que os prestadores de serviços eram profissionais associados à Associação GM, mas que laboravam na própria ABD/PB, como o então presidente Carlos Federico Buongfiglio Dowling, o vice-presidente Otto Martins Cabral e a tesoureira Sra Liuba de Medeiros Santos; além de outros profissionais residentes na Paraíba, como Bruno de Sales Wanderley, coordenador de produção; Ely Marques Ferreira, assistente técnico de edição; Francisco Sales de Lima Segundo, assistente técnico de som; Arthur Fernandes Andrade Lins, assessora de imprensa; e Cheylla Cristhine de Souza Oliveira Interaminense, técnica em manutenção e alimentação de redes.
38.4	Causa estranheza a razão pela qual a própria convenente, também uma associação privada sem fins lucrativos, não efetuou os pagamentos diretamente aos beneficiários e estes não apresentaram os recibos dos valores recebidos pela prestação de serviços, o que traria transparência ao processo. 
38.5	A despeito dessa aparente impropriedade e ainda que os responsáveis não tenham trazido comprovantes do vínculo dos técnicos à Associação GM, cabe acolhimento das alegações de defesa apresentadas quanto ao pagamento dos profissionais mediante notas fiscais emitidas por esta associação.
38.6	Quanto aos pagamentos efetuados à Associação GM, como já relatado na instrução à peça 54 e transcrito no item 37 retro, remanescem as seguintes questões não justificadas pelos responsáveis:
38.6.1	constitui débito a não comprovação da aplicação da diferença no valor de R$ 2.000,00, referente ao cheque 850.002 de 27/4/2009, no valor de R$ 12.000,00, utilizado para o pagamento das notas fiscais 1328, 1330, 1332, 1334 e 1335, emitidas pela Associação GM Produções, cuja soma importa em R$ 10.000,00.
38.6.2	O concedente compreendeu que as notas fiscais correspondentes aos cheques 850.009 e 850.013, ambos no valor de R$ 15.300,00, referentes aos itens 8 e 10 da relação de pagamentos, onde estão consignados que os serviços teriam sido prestados no mês de maio de 2009, configuraria a duplicidade de pagamento não justificada, conforme relato da alínea "i" do subitem 8 da instrução à peça 54 (peça 28, p. 106-140 e peça 29, p. p. 58-92) .
38.6.2.1	As sete notas fiscais emitidas em 8/6/2009 (peça 29, p. 62-92) , correspondentes ao cheque 850.013 emitido em 9/6/2009 (peça 29, p. 58) , trazem corretamente grafados em seu corpo que eram referentes aos serviços prestados em maio de 2009.
38.6.2.2	As sete notas fiscais emitidas em 6/7/2009 (peça 28, p. 110-140) , correspondentes ao cheque 850.009 emitido em 8/7/2009 (peça 28, p. 58) , trazem, ao que tudo indica incorretamente, grafados em seu corpo que eram referentes aos serviços prestados também no mês de maio de 2009.
38.6.2.3	As sete notas fiscais emitidas em 3/8/2009 (peça 29, p. 26-54) , correspondentes ao cheque 850.012 emitido em 6/8/2009 (peça 29, p. 22) , trazem corretamente grafados em seu corpo que eram referentes aos serviços prestados no mês de julho de 2009.
38.6.2.4	Entre entender que houve pagamento em duplicidade referente ao mês de maio de 2009, não havendo pagamento referente ao mês de junho de 2009; ou que houve incorreção ao grafarem "maio" no preenchimento das notas fiscais referentes ao mês de junho de 2009, pelo bom senso e lógica defende-se que se tratou apenas de erro de preenchimento.
38.6.3	A irregularidade relatada na alínea "d" do item 8 da instrução à peça 54 diz respeito também a não comprovação da aplicação dos recursos correspondentes, no valor de R$ 1.500,00, ao pagamento de serviço de Assessoria de Imprensa para a associação GM, resultado da diferença entre o total informado pelo Relatório Físico-Financeiro com este serviço (R$ 16.500,00) e o valor comprovado mediante as notas fiscais da empresa GM (R$ 15.000,00) .
38.6.3.1	Neste caso, há uma discrepância entre os valores informados no Relatório Físico-Financeiro e os informados pelas notas fiscais correspondentes, mas não há notícia de pagamento a maior. Assim, por se tratar de valor de baixa materialidade e não se vislumbrando prejuízo ao erário, é razoável desconsiderar a impropriedade em apreço.
38.6.4	Seria de excessivo rigor considerar como débito o pagamento efetuado mediante cheque 850.019, no valor de R$ 2.000,00, comprovado mediante nota fiscal 2755 (peça 30, p. 14) , sob o argumento de que estaria em desacordo com o plano de trabalho, pois descreve o serviço prestado pela associação GM como sendo simplesmente coordenação. Houve prestações de serviços de coordenador institucional (R$ 24.000,00) , de coordenador de articulação (R$ 24.000,00) e de coordenador de produção (R$ 24.000,00) , embora os valores pagos já somem o que estava previsto no plano de trabalho. Considerando a materialidade do valor e a possibilidade de erro de grafia no preenchimento, de forma conservadora e favorável aos responsáveis é razoável desconsiderar a impropriedade em apreço.
39.	Vale ressaltar que a pretensão punitiva do TCU, conforme Acórdão 1441/2016-TCU-Plenário (Walton Alencar) , que uniformizou a jurisprudência acerca dessa questão, subordina-se ao prazo geral de prescrição indicado no art. 205 do Código Civil, que é de 10 anos, contado da data de ocorrência da irregularidade sancionada, nos termos do art. 189 do Código Civil, sendo este prazo interrompido pelo ato que ordenar a citação, a audiência ou a oitiva do responsável. No caso em exame, não ocorreu a prescrição, uma vez que irregularidade mais antiga ocorreu em 2/7/2008 e o ato que ordenou a citação ocorreu em 30/10/2017 (peça 56) .
40.	Não havendo nos autos elementos que possam atestar a boa-fé dos responsáveis, deve a Associação Brasileira de Documentaristas/Seção Paraíba ser excluída do polo passivo desta TCE e serem rejeitadas parcialmente as alegações de defesa de Carlos Federico Buonfiglio Dowling e de Liuba de Medeiros Santos, condenando-os solidariamente aos débitos apurados e aplicando-lhes individualmente a multa prevista no art. 57 da Lei 8.443/1992. 
CONCLUSÃO
41.	Tendo como base as informações apresentadas no histórico e a análise empreendida no exame técnico da presente instrução, foram acolhidas parcialmente as alegações de defesa apresentadas, restando não acolhida quanto às seguintes irregularidades e respectivos débitos:
	Valor (R$) 
	Data
	Irregularidade
	Responsáveis solidários
	Item da instrução

	44.964,00
	2/7/2008
	Inexecução da Meta 6 do plano de trabalho
	Carlos Federico
Liuba de Medeiros
	26 a 29

	2.000,00
	27/4/2009
	Não comprovação da aplicação do recurso - ausência de nota fiscal
	Carlos Federico
Liuba de Medeiros
Associação GM
	37.6.1

	5.552,10
	29/6/2010
	Não aplicação de parcela da contrapartida
	Carlos Federico
Liuba de Medeiros
	32.1 a 32.3

	2.081,00
	2/7/2010
	Não comprovação da aplicação do recurso - ausência de nota fiscal
		19.7

	20.000,00
	1/7/2010
	Pagamentos de despesas em desacordo com o plano de trabalho
		25.9.3 a 25.9.6

42.	Será proposto o arquivamento dos presentes autos em relação à Associação Brasileira de Documentaristas/Seção Paraíba, pois é entidade sem fins lucrativos, encontra-se "inapta" no site da Receita Federal desde 20/11/2018, provavelmente não deixou patrimônio e nem possui representante legal ou sucessor, e auferiu vantagens apenas quanto à contrapartida não aportada no valor de R$ 5.552,10, o que não justifica a citação em respeito aos princípios da economicidade e da racionalidade administrativa.
43.	Ademais, inexistem nos autos elementos que demonstrem a boa-fé dos responsáveis ou a ocorrência de outros excludentes de culpabilidade. Desse modo, suas contas devem, desde logo, ser julgadas irregulares, nos termos do art. 202, § 6º, do Regimento Interno/TCU, procedendo-se à sua condenação em débito e à aplicação da multa prevista no art. 57 da Lei 8.443/1992. 
PROPOSTA DE ENCAMINHAMENTO
44.	Diante do exposto, submetemos os autos à consideração superior, propondo ao Tribunal:
a) arquivar os presentes autos em relação à Associação Brasileira de Documentaristas/Seção Paraíba (CNPJ 24.098.964/0001-82) , convenente;
b) rejeitar parcialmente as alegações de defesa de Carlos Federico Buonfiglio Dowling (CPF XXX.941.314-XX) e Liuba de Medeiros Santos (CPF XXX.450.064-XX) , presidente e tesoureira à época, respectivamente, da Associação Brasileira de Documentaristas/Seção Paraíba (CNPJ 24.098.964/0001-82) ; e da Associação GM de Prestadores de Serviços Artísticos e Culturais (CNPJ 09.381.181/0001-18) ; 
c) julgar irregulares, nos termos dos arts. 1º, inciso I, 16, inciso III, alíneas "b" e "c", § 2º, da Lei 8.443/1992 c/c os arts. 19 e 23, inciso III, da mesma Lei, e com arts. 1º, inciso I, 209, incisos II e III, 210 e 214, inciso III, do Regimento Interno/TCU, as contas de Carlos Federico Buonfiglio Dowling (CPF XXX.941.314-XX) , Liuba de Medeiros Santos (CPF XXX.450.064-XX)  e Associação GM de Prestadores de Serviços Artísticos e Culturais (CNPJ 09.381.181/0001-18) , condenando-os solidariamente ao pagamento da importância a seguir especificada, atualizada monetariamente e acrescida dos juros de mora, calculada a partir da data discriminada até a data do efetiva quitação do débito, fixando-lhes o prazo de quinze dias, para que comprovem, perante o Tribunal, o recolhimento das referidas quantias aos cofres da Fundação Nacional de Saúde (Funasa) , nos termos do art. 23, inciso III, alínea "a", da citada lei;
	Valor (R$) 
	Data
	Responsáveis solidários

	44.964,00
	2/7/2008
	Carlos Federico Buonfiglio Dowling e 
Liuba de Medeiros Santos

	2.000,00
	27/4/2009
	Carlos Federico Buonfiglio Dowling, Liuba de Medeiros Santos e Associação GM

	5.552,10
	29/6/2010
	Carlos Federico Buonfiglio Dowling e 
Liuba de Medeiros Santos

	2.081,00
	2/7/2010
	
	20.000,00
	1/7/2010
	
d) aplicar individualmente a Carlos Federico Buonfiglio Dowling (CPF XXX.941.314-XX) , Liuba de Medeiros Santos (CPF XXX.450.064-XX) e Associação GM de Prestadores de Serviços Artísticos e Culturais (CNPJ 09.381.181/0001-18) , a multa prevista no art. 57 da Lei 8.443/1992 c/c o art. 267 do RI/TCU, fixando-lhes o prazo de quinze dias, a contar da notificação, para que comprovem, perante o Tribunal (art. 214, III, a, do Regimento Interno do TCU) , o recolhimento das dívidas aos cofres do Tesouro Nacional, atualizadas monetariamente desde a data do acórdão proferido por este Tribunal até a do efetivo recolhimento, se pagas após o vencimento, na forma da legislação em vigor;
e) autorizar, desde logo, a cobrança judicial das dívidas, caso não atendidas as notificações, na forma do disposto no art. 28, inciso II, da Lei 8.443/1992;
f) autorizar também, desde logo, se requerido, com fundamento no art. 28, inciso I, da Lei 8.443, de 1992 c/c o art. 217, §§ 1º e 2º do Regimento Interno, o parcelamento das dívidas em até 36 parcelas, incidindo sobre cada parcela, corrigida monetariamente, os correspondentes acréscimos legais fixando- lhe o prazo de quinze dias, a contar do recebimento da notificação, para comprovar perante o Tribunal o recolhimento da primeira parcela, e de trinta dias, a contar da parcela anterior, para comprovar os recolhimentos das demais parcelas, devendo incidir sobre cada valor mensal, atualizado monetariamente, os juros de mora devidos, no caso do débito, na forma prevista na legislação em vigor, alertando os responsáveis de que a falta de comprovação do recolhimento de qualquer parcela importará o vencimento antecipado do saldo devedor, nos termos do § 2º do art. 217 do Regimento Interno deste Tribunal;
g) enviar cópia do Acórdão a ser prolatado, bem como do Relatório e do Voto que o fundamentarem à Procuradoria da República no Estado da Paraíba, nos termos do § 3º do art. 16 da Lei 8.443/1992 c/c o § 7º do art. 209 do Regimento Interno do TCU, para adoção das medidas cabíveis, informando-lhe  que o inteiro teor da deliberação pode ser consultado no endereço www.tcu.gov.br/acordaos;
h) enviar cópia do Acórdão que vier a ser proferido à Fundação Nacional de Saúde (Funasa) e aos responsáveis, para ciência, informando que a presente deliberação, acompanhada do Relatório e do Voto que a fundamenta, está disponível para a consulta no endereço www.tcu.gov.br/acordaos, além de esclarecer que, caso requerido, o TCU poderá fornecer sem custos as correspondentes cópias, de forma impressa."
2.	O representante do Ministério Público que atua junto ao TCU (MPTCU) anuiu à proposta da unidade instrutiva, exceto pelo fato de considerar que a despesa no valor de R$ 5.035,00, relativa à nota fiscal 6050, de 1º/07/2010, e relacionada no que a instrução aludiu como "ocorrência 3", não deve ser excluída do débito imputado aos respectivos responsáveis (peça 98) :
"Manifesto-me de acordo com a proposta da unidade técnica, exceto quanto ao acolhimento das justificativas apresentadas acerca da despesa realizada para a aquisição do "notebook VAIO EB13EB/WI SONY-VAIO, acompanhado de acessórios necessários à sua efetiva utilização e conservação, conforme nota fiscal 6050", no valor de R$ 5.035,00. 
A instrução argumenta que "embora não previsto no plano de trabalho, trata-se de um equipamento útil para as finalidades do projeto, revelando-se de bom alvitre acolher as alegações apresentadas". Com as devidas vênias, a mera possibilidade de o equipamento ser útil ao projeto não legitima a despesa para sua aquisição, haja vista que o interesse público da sua realização depende de aferição prévia, via aprovação do plano de trabalho do convênio, oportunidade na qual é avaliada a razoabilidade do dispêndio, vale dizer, se, relativamente aos objetivos pretendidos com a celebração do ajuste, é não apenas útil, mas proporcional e necessário. 
A proporcionalidade e necessidade da despesa ora impugnada tornam-se, a propósito, ainda mais duvidosas quando se sabe que o projeto em tela já havia proporcionado a aquisição de equipamento similar, que já fora 'adquirido anteriormente por meio da nota fiscal 1521, de 13/5/2009', como observou a instrução. 
Ante o exposto, manifesto-me de acordo com a proposta da unidade técnica, exceto pelo fato de considerar que a despesa no valor de R$ 5.035,00, relativa à nota fiscal 6050, de 1º/07/2010, e relacionada no que a instrução aludiu como 'ocorrência 3', não deve ser excluída do débito imputado aos respectivos responsáveis."
É o Relatório.

8.1. Alessandra Isabela Drummond de Alvarenga (65787/OAB-MG) e outros, representando Liuba de Medeiros Santos e Carlos Federico Buonfiglio Dowling.

Subprocurador-Geral Lucas Rocha Furtado.

TOMADA DE CONTAS ESPECIAL. CONVÊNIO. IMPUGNAÇÃO PARCIAL DE DESPESAS. CITAÇÃO. ACOLHIMENTO PARCIAL DAS ALEGAÇÕES DE DEFESA. DÉBITO. CONTAS IRREGULARES. MULTA. CIÊNCIA.

TOMADA DE CONTAS ESPECIAL (TCE)

Secretaria de Controle Externo de Tomada de Contas Especial (SecexTCE).

Cuidam os autos de Tomada de Contas Especial instaurada pela então Secretaria Executiva do Ministério da Cultura (MinC) , em desfavor de Carlos Federico Buonfiglio Dowling e Otto Martins Cabral, presidente e vice-presidente da Associação Brasileira de Documentaristas/Seção Paraíba, respectivamente, gestão 2006-2010, em razão da impugnação parcial das despesas realizadas com os recursos do convênio CV-375/2007/MinC - Siafi/Siconv 626366, firmado entre o Ministério da Cultura e aquela associação, que tinha por objeto a "Rede Nordestina Audiovisual - Secção Paraíba".
2.	Os recursos previstos para a implementação do objeto conveniado foram orçados no valor total de R$ 375.000,00, com a seguinte composição: R$ 75.000,00 de contrapartida da convenente e R$ 300.000,00 à conta da concedente, tendo sido liberado esta parte dos recrursos em 2/7/2008.
3.	Na fase interna, os documentos Parecer Técnico 060/2014/MinC e Parecer Financeiro 003/2015/MinC impugnaram parte das despesas do ajuste, no valor de R$ 132.545,19, decorrente de irregularidades na execução física e financeira. Por fim, foi instaurada e processada regularmente a tomada de contas especial, nos termos do Relatório e o do Certificado de Auditoria, além do Parecer do Dirigente do Órgão de Controle Interno, os quais foram unânimes em concluir pela irregularidade das contas. O Pronunciamento Ministerial também se coaduna aos pareceres anteriores (peça 4, p. 8,9 e 18) .
4.	No âmbito desta Corte, foi realizada a citação solidária de Carlos Federico Buonfiglio Dowling, de Liuba de Medeiros Santos, da Associação Brasileira de Documentaristas/Seção Paraíba e da Associação GM de Prestadores de Serviços Artísticos e Culturais, em razão da não comprovação da boa e regular aplicação de diversas despesas realizadas com os federais transferidos.
5.	Foram diversas as condutas consideradas irregulares: (i) não apresentação de documentação comprobatória das despesas; (ii) contratação e aquisição de bens em valores superiores à melhor proposta apresentada; (iii) pagamentos por bens ou serviços não previstos no plano de trabalho; (iv) falta de comprovação da execução da meta 6 do plano de trabalho, embora tenham utilizados os recursos correspondentes; (v) não aplicação de parcela da contrapartida; (vi) duplicidade de pagamentos; (vii) realização de pagamentos à associação GM, embora não tenha executado a parcela do objeto conveniado que lhe cabia; (viii) utilização de documentação inidônea da associação GM (notas fiscais e recibos) para dar aspecto de legalidade à aplicação dos recursos conveniados.
6.	A Unidade Técnica e o MPTU, após o exame das alegações de defesa, propõem o julgamento pela irregularidade das contas, pela aplicação de sanção de multa proporcional ao dano, divergindo apenas em relação ao valor do débito, já que o Parquet sugere não seja abatido do débito o valor de R$ 5.035,00, relativo à nota fiscal 6050, para aquisição de laptop modelo VAIO EB13EB.
7.	Considerando que os pareceres que me antecederam abordaram com propriedade as questões de relevo nestes autos, adoto-os como minhas razões de decidir, naquilo que não conflitar com as considerações que faço a seguir, concordando, desde já, com o ajuste proposto pelo MPTCU.
8.	Inicialmente, é pertinente a proposta de não promover, por edital, a citação da Associação Brasileira de Documentaristas/Seção Paraíba, entidade sem fins lucrativos. A entidade não auferiu vantagem com as irregularidades verificadas na execução física do convênio em apreço, a não ser no tocante à contrapartida não aportada, cujo valor é de pequena monta (R$ 5.552.10) , sendo, a meu sentir, os benefícios de uma eventual citação dessa entidade menores do que os custos de cobrança. Ademais, é plenamente possível imputar o prejuízo ao erário unicamente aos dirigentes da entidade convenente, a quem cabia a responsabilidade de gerir adequadamente os recursos federais que lhe foram confiados.
9.	Assim, em relação a essa entidade, proponho alteração no encaminhamento proposto, no sentido de excluí-la do rol de responsáveis desta TCE. Cumpre ressaltar que é vasta a jurisprudência desta Corte no sentido de que a solidariedade passiva é benefício legalmente estabelecido em favor do credor, podendo os demais responsáveis buscar em juízo eventual ressarcimento em ação regressiva (Acórdão 6721/2012-TCU-Segunda Câmara, rel. min. André de Carvalho) .
10.	No caso sob análise, o repasse dos recursos se deu inteiramente nas gestões dos responsáveis arrolados, cabendo exclusivamente aos gestores dos recursos a competência para apresentar a devida prestação de contas, com produção de provas suficientes para demonstrar a regularidade da aplicação dos recursos públicos repassados por meio do convênio em apreço, por força do que dispõe o art. 70, parágrafo único, da Constituição Federal, bem assim o art. 93 do Decreto-Lei 200/1967 c/c o art. 66 do Decreto 93.872/1986.
11.	A prescrição da pretensão punitiva não ocorreu neste caso, visto que o prazo decenal, nos termos do Acórdão 1441/2016-TCU-Plenário (rel. min. Benjamin Zymler) , não foi atingido, uma vez que a primeira liberação dos recursos ocorreu em 2/7/2008 e o ato de ordenação da citação ocorreu em 30/10/2017.
12.	A respeito da prescrição das ações de ressarcimento de danos ao erário, transcrevo excerto bastante elucidativo do Voto condutor do Acórdão 5236/2020-TCU-Primeira Câmara (rel. min. Benjamin Zymler) :
"12. Enfatizo que estou aplicando a jurisprudência atual desta Corte de Contas sobre a matéria, consolidada na Súmula 282, para a prescrição do débito apurado e, no que tange à eventual aplicação de sanções, no incidente de uniformização de jurisprudência apreciado pelo Acórdão 1441/2016-TCU-Plenário, que adotou o prazo geral de prescrição indicado no art. 205 do Código Civil. Não desconheço que recentemente o Supremo Tribunal Federal, no âmbito do RE 636886/AL, fixou o seguinte enunciado para o Tema 899: 'É prescritível a pretensão de ressarcimento ao erário fundada em decisão de Tribunal de Contas'. Não obstante essa respeitável decisão, ainda pairam diversas dúvidas sobre a matéria, pois é possível a conclusão de que a deliberação não tratou da prescrição do processo de controle externo levado a cabo perante o Tribunal de Contas da União, mas sim da prescrição intercorrente ocorrida durante a fase de execução do acórdão condenatório do Tribunal.
13.	 A decisão do STF versou sobre recurso extraordinário interposto pela União contra acórdão do Tribunal Regional Federal da 5ª Região que negou provimento a embargos de declaração opostos contra acórdão de sua lavra, assim ementado:
'EMENTA: TRIBUTÁRIO. PROCESSUAL CIVIL. EXECUÇÃO FISCAL. PROCESSO PARALISADO POR MAIS DE CINCO ANOS. PRESCRIÇÃO INTERCORRENTE. OCORRÊNCIA. 1. Para fins práticos, deve-se observar quando a Fazenda Pública foi intimada a providenciar o andamento do feito. Passados cinco anos sem diligências concretas, ocorre a prescrição intercorrente. Caso haja suspensão na forma do art. 40, da Lei n. 6.830/80, ocorre a extinção se o feito permanecer paralisado por mais de seis anos. 2. Na hipótese dos autos, houve o arquivamento sem baixa do processo em 12.08.1999 e até a data da sentença extintiva do feito em 05.06.2006, a Fazenda Nacional não apresentou nenhuma medida concreta quanto à localização do devedor ou de seus bens. Revela-se, portanto, inequívoca a ocorrência da prescrição intercorrente.'
14.	 No caso, a Fazenda Pública deixou a ação paralisada por mais de seis anos, o que ensejou a declaração de prescrição intercorrente no aludido caso concreto. Como se vê da leitura da ementa, a questão controversa em discussão naquela deliberação era unicamente a prescrição intercorrente ocorrida durante a fase de execução do acórdão condenatório do Tribunal.
15.	 Com base nessa possível interpretação, a matéria decidida no aludido feito não teria nenhuma repercussão de ordem prática e jurídica na presente tomada de contas especial, cujo título executivo extrajudicial ainda não se formou. Caso a AGU, na execução de eventual decisão condenatória proferida neste feito, deixe de adotar as medidas pertinentes dentro do prazo de cinco anos, aí sim haverá a aplicação da tese emanada no RE 636886, com o reconhecimento da prescrição intercorrente da ação de ressarcimento ao erário fundada em decisão de Tribunal de Contas (a ação de execução fiscal) , pela hipotética inação da Fazenda Pública.
16.	 Ainda que se interprete que a decisão do STF seja também aplicável à tramitação do processo de controle externo no âmbito do TCU, exsurgem outras diversas questões fundamentais para que esta Corte de Contas estabeleça novo tratamento acerca da prescrição do débito e da pretensão punitiva, em particular qual seria o dies a quo  (data de ocorrência do fato irregular ou data do seu conhecimento pelo TCU) e as hipóteses de interrupção da prescrição.
17.	 Diante de todas as dúvidas ainda existentes sobre a decisão do STF no âmbito do RE 636886, opto por aplicar ao caso em exame a jurisprudência do TCU então existente, que se fundamenta no art. 37, § 5º, da Constituição Federal, no que tange ao ressarcimento do prejuízo, e no art. 205 da Lei 10.406/2002 (Código Civil) , no que se refere à pretensão punitiva."
13.	Ademais, nos casos onde não resta evidenciado prejuízo ao direito de defesa, a jurisprudência desta Corte tem reiterado que o art. 6º, inciso II, c/c o art. 19 da IN/TCU 71/2012, não tem aplicação automática em face do simples transcurso do prazo de dez anos da citação - o que não aconteceu neste caso -, impondo-se a imputação de débito caso demonstrada a ausência de prejuízo ao exercício do contraditório e da ampla defesa.
14.	A alegada inabilidade dos responsáveis na gestão de recursos públicos e as consequentes dificuldades encontradas na execução do ajuste também não merecem guarida, pois eram exigíveis condutas diversas daquelas que os responsáveis adotaram, exigíveis de um homem médio, não especialista em finanças ou gestão de recursos públicos.
15.	Quanto às condutas e às despesas impugnadas, alinho-me ao exame da Unidade Técnica, que examinou detidamente cada uma delas, acabando por acatar parcialmente as alegações de defesa apresentadas. Altero apenas o encaminhamento em relação à compra referente à nota fiscal 6050 (laptop VAIO) , já que se trata de item não previsto no plano de trabalho, na linha do que defendeu o MPTCU. Esses são, portanto, os valores que remanesceram e compuseram o dano final apurado, com os respectivos responsáveis solidários:
	Valor (R$) 
	Data
	Irregularidade
	Responsáveis solidários

	44.964,00
	2/7/2008
	Inexecução da Meta 6 do plano de trabalho
	Carlos Federico
Liuba de Medeiros

	2.000,00
	27/4/2009
	Não comprovação da aplicação do recurso - ausência de nota fiscal
	Carlos Federico
Liuba de Medeiros
Associação GM

	5.552,10
	29/6/2010
	Não aplicação de parcela da contrapartida
	Carlos Federico
Liuba de Medeiros

	2.081,00
	2/7/2010
	Não comprovação da aplicação do recurso - ausência de nota fiscal
	
	25.035,00
	1/7/2010
	Pagamentos de despesas em desacordo com o plano de trabalho
	
13.	Portanto, não havendo nos autos elementos que possam atestar a boa-fé dos responsáveis ou a ocorrência de outros excludentes de culpabilidade, rejeito parcialmente as alegações de defesa de Carlos Federico Buonfiglio Dowling, de Liuba de Medeiros Santos e da Associação GM de Prestadores de Serviços Artísticos e Culturais, devendo ser julgadas irregulares as contas desses responsáveis, condenando-os solidariamente aos débitos apurados e aplicando-lhes individualmente a multa prevista no art. 57 da Lei 8.443/1992, as quais arbitro no valor de 10% do valor atualizado do dano apurado.
Ante o exposto, VOTO para que seja adotada a deliberação que ora submeto a este Colegiado.
TCU, Sala das Sessões Ministro Luciano Brandão Alves de Souza, em 29 de setembro de 2020.
AROLDO CEDRAZ 
Relator